---
title: "CNLE – Chiffrages V1"
subtitle: "Indicateurs de pauvreté monétaire et coût d'éradication"
author:
  - name: "Pierre Madec"
    email: "pierre.madec@ofce.sciences-po.fr"
    affiliation: "OFCE, Sciences Po Paris"
date: today
format:
  html:
    toc: true
    toc-depth: 3
    toc-title: "Sommaire"
    number-sections: true
    embed-resources: true
    smooth-scroll: true
    theme: flatly
    fig-width: 10
    fig-height: 5
  pdf:
    documentclass: scrartcl
    papersize: a4
    geometry: [margin=2cm]
    toc: true
    toc-title: "Sommaire"
    toc-depth: 2
    number-sections: true
    colorlinks: true
    fig-width: 8
    fig-height: 5
    fig-pos: "H"
execute:
  echo: false
  message: false
  warning: false
lang: fr
---

```{r setup, include=FALSE}
library(tidyverse)
library(ggiraph)
library(gt)

# Décimales à la française partout (tableaux gt déjà en dec_mark=",", ceci
# aligne aussi les nombres insérés en ligne dans le texte via `r ...`).
options(OutDec = ",")

# ── Chargement des données ────────────────────────────────────────────────────
data_all <- readRDS("../figure/data_all.rds")

params_macro <- read_csv("../data/parametres_macro.csv", show_col_types = FALSE)
ipc <- setNames(params_macro$ipc, as.character(params_macro$annee))

# ── Fonctions utilitaires ─────────────────────────────────────────────────────
mediane_ponderee <- function(x, w) {
  tibble(x = x, w = w) |>
    filter(!is.na(x), !is.na(w), w > 0) |>
    arrange(x) |>
    mutate(cum_w = cumsum(w)) |>
    filter(cum_w >= sum(w) / 2) |>
    slice(1) |>
    pull(x)
}

`%||%` <- function(a, b) if (is.null(a)) b else a

# Calcule taux/effectif (niveau individu) + intensité/coût (niveau ménage).
indicateurs_pauvrete <- function(df_ind, seuils = c(0.40, 0.45, 0.50, 0.55, 0.60),
                                  mediane_pop = NULL) {
  df_men  <- distinct(df_ind, ident, .keep_all = TRUE)
  mediane <- if (!is.null(mediane_pop)) mediane_pop else
               mediane_ponderee(df_ind$nivviem, df_ind$wprm)
  map_dfr(seuils, function(s) {
    seuil      <- s * mediane
    pauvre_ind <- df_ind$nivviem < seuil
    pauvre_men <- df_men$nivviem < seuil
    taux       <- sum(df_ind$wprm[pauvre_ind], na.rm = TRUE) /
                  sum(df_ind$wprm,             na.rm = TRUE) * 100
    effectif   <- sum(df_ind$wprm[pauvre_ind], na.rm = TRUE) / 1e6
    intensite  <- weighted.mean(
      pmax(seuil - df_men$nivviem, 0) / seuil,
      df_men$wprm * pauvre_men, na.rm = TRUE
    ) * 100
    ecart      <- sum(pmax(seuil - df_men$nivviem, 0) * df_men$nb_uci * df_men$wprm,
                      na.rm = TRUE)
    tibble(
      seuil_pct   = s * 100,
      seuil_eur   = round(seuil / 12),
      taux        = round(taux, 1),
      effectif    = round(effectif, 2),
      # En unités, mais arrondi au millier (la précision de l'ERFS ne va pas au-delà)
      effectif_n  = round(sum(df_ind$wprm[pauvre_ind], na.rm = TRUE) / 1e3) * 1e3,
      intensite   = round(intensite, 1),
      cout_mds    = round(ecart / 1e9, 1)
    )
  })
}

# Affichage ggiraph
is_html <- knitr::is_html_output()

show_girafe <- function(gg, width_svg = 10, height_svg = 5) {
  if (is_html) {
    girafe(
      ggobj = gg,
      width_svg = width_svg,
      height_svg = height_svg,
      options = list(
        opts_hover(css = "opacity:0.8;stroke-width:2px;filter:brightness(0.85);cursor:pointer;"),
        opts_tooltip(css = "background-color:white;color:black;padding:8px;border-radius:4px;font-size:13px;box-shadow:2px 2px 6px rgba(0,0,0,0.3);"),
        opts_hover_inv(css = "opacity:0.3;"),
        opts_sizing(rescale = TRUE, width = 1)
      )
    )
  } else {
    print(gg)
  }
}

# ── Fonction gt_cnle ──────────────────────────────────────────────────────────
# Spanners dynamiques : les noms de colonnes (après rename) sont inspectés pour
# regrouper automatiquement Seuil | Pauvreté monétaire | Profondeur & coût.
# fmt_integer/fmt_number utilisent matches() pour correspondre aux noms FR.
gt_cnle <- function(df, title = NULL, subtitle = NULL, source_note = NULL,
                    spanners = TRUE) {
  cn <- colnames(df)

  tbl <- df |>
    gt() |>
    tab_header(title = title, subtitle = subtitle) |>
    tab_source_note(
      source_note = md(source_note %||% glue::glue("**Source :** ERFS {annee_ref}, INSEE – calculs auteur."))
    ) |>
    opt_stylize(style = 1, color = "blue") |>
    tab_options(
      table.font.size                   = px(13),
      table.width                       = pct(100),
      heading.title.font.size           = px(15),
      heading.subtitle.font.size        = px(12),
      heading.align                     = "left",
      column_labels.font.weight         = "bold",
      column_labels.background.color    = "#2c7bb6",
      column_labels.border.bottom.color = "#1a5a8a",
      column_labels.border.bottom.width = px(2),
      column_labels.padding             = px(6),
      table.border.top.color            = "#2c7bb6",
      table.border.bottom.color         = "#2c7bb6",
      row.striping.include_table_body   = TRUE,
      row.striping.background_color     = "#f7fafd",
      row_group.background.color        = "#2c7bb6",
      row_group.font.weight             = "bold",
      row_group.border.top.color        = "#1a5a8a",
      row_group.border.bottom.color     = "#1a5a8a",
      source_notes.font.size            = px(11)
    ) |>
    # Entiers sans décimale pour les colonnes « Seuil » (% et €/UC)
    fmt_integer(columns = matches("^Seuil"), sep_mark = " ") |>
    # 1 décimale pour toutes les autres colonnes numériques
    fmt_number(
      columns  = where(is.numeric) & !matches("^Seuil"),
      decimals = 1, sep_mark = " ", dec_mark = ","
    ) |>
    tab_style(
      style     = cell_text(color = if (is_html) "white" else "black", weight = "bold"),
      locations = cells_column_labels()
    ) |>
    tab_style(
      style = cell_text(color = if (is_html) "white" else "black", weight = "bold"),
      locations = cells_row_groups()
    ) |>
    cols_align(align = "center", columns = where(is.numeric)) |>
    cols_align(align = "left",   columns = where(is.character))

  # ── Sortie PDF ────────────────────────────────────────────────────────────
  # longtable : le tableau reste à sa place dans le flux (sinon LaTeX le fait
  # flotter en fin de section et il se retrouve détaché de son titre).
  if (!is_html) {
    tbl <- tab_options(tbl,
      latex.use_longtable = TRUE,
      latex.header_repeat = TRUE,   # en-têtes répétés si le tableau change de page
      table.font.size     = px(9),
      table.width         = "auto"
    )
    # Tableaux à libellés de colonnes longs (partie Ines, spanners = FALSE) :
    # sans largeur imposée, LaTeX ne coupe pas les en-têtes et le tableau déborde
    # de la page. Des largeurs fixes les font revenir à la ligne.
    # (largeurs littérales : gt évalue le membre droit des formules hors de
    #  cette fonction, une expression dépendant de `cn` n'y serait pas visible)
    if (!spanners && length(cn) >= 5)
      tbl <- cols_width(tbl, 1 ~ pct(16), everything() ~ pct(12))
  }

  # ── Spanners dynamiques (format « à la INSEE » — désactivables) ───────────
  if (!spanners) return(tbl)

  seuil_cols      <- grep("^Seuil",             cn, value = TRUE)
  pauvrete_cols   <- grep("^(Taux|Effectif)",   cn, value = TRUE)
  profondeur_cols <- grep("^(Intensité|Coût)", cn, value = TRUE)

  if (length(seuil_cols) >= 2)
    tbl <- tab_spanner(tbl,
      label   = md("*Seuil de pauvreté*"),
      columns = all_of(seuil_cols)
    )
  if (length(pauvrete_cols) >= 1)
    tbl <- tab_spanner(tbl,
      label   = md("**Pauvreté monétaire**"),
      columns = all_of(pauvrete_cols)
    )
  if (length(profondeur_cols) >= 1)
    tbl <- tab_spanner(tbl,
      label   = md("**Profondeur & coût**"),
      columns = all_of(profondeur_cols)
    )

  # Texte blanc sur les spanners (fond déjà coloré par opt_stylize)
  if (length(c(seuil_cols, pauvrete_cols, profondeur_cols)) > 0)
    tbl <- tab_style(
      tbl,
      style     = cell_text(color = if (is_html) "white" else "black", weight = "bold", size = px(12)),
      locations = cells_column_spanners(everything())
    )

  tbl
}

seuils_trajectoire <- c(0.50, 0.60)
annee_ref <- 2023

# ── Mise en forme « à la INSEE » : une ligne par modalité ─────────────────────
# Reprend indicateurs_pauvrete() (taux au niveau individu, intensité + coût au
# niveau ménage). Colonnes en deux blocs — « Pauvreté à 60 % » puis
# « Pauvreté à 50 % » — chacun : Effectif (personnes), Taux (%), Intensité (%), Coût (Mds €).
# Noms internes en minuscule (pauvres_60, …) pour ne pas déclencher les spanners
# automatiques de gt_cnle ; les libellés d'affichage sont posés par cols_label().
indic_wide <- function(df_ind, mediane_pop, min_obs = 50) {
  if (is.null(df_ind) || nrow(df_ind) < min_obs) return(NULL)
  w <- indicateurs_pauvrete(df_ind, seuils = c(0.50, 0.60), mediane_pop = mediane_pop)
  g <- function(col, s) w[[col]][w$seuil_pct == s]
  tibble(
    pauvres_60 = g("effectif_n", 60), taux_60 = g("taux", 60),
    int_60     = g("intensite", 60),  cout_60 = g("cout_mds", 60),
    pauvres_50 = g("effectif_n", 50), taux_50 = g("taux", 50),
    int_50     = g("intensite", 50),  cout_50 = g("cout_mds", 50)
  )
}

# Habillage commun des tableaux : libellés dupliqués + 2 spanners 60 % / 50 %.
# lab_60 / lab_50 : libellés des spanners, à adapter quand le seuil n'est pas le
# seuil relatif de l'année (onglets « seuil ancré » et « écart »).
# ecart = TRUE : le tableau contient des différences -> signe explicite partout.
habiller_blocs <- function(gt_tbl,
                           lab_60 = "**Pauvreté à 60 %**",
                           lab_50 = "**Pauvreté à 50 %**",
                           ecart  = FALSE) {
  # En PDF, les libellés longs font déborder les 9 colonnes hors de la page :
  # on les raccourcit et les unités partent en note de tableau.
  lib <- if (is_html)
    c("Effectif (personnes)", "Taux (%)", "Intensité (%)", "Coût (Mds €)")
  else
    c("Effectif", "Taux", "Intensité", "Coût")

  tbl <- gt_tbl |>
    cols_label(
      pauvres_60 = lib[1], taux_60 = lib[2], int_60 = lib[3], cout_60 = lib[4],
      pauvres_50 = lib[1], taux_50 = lib[2], int_50 = lib[3], cout_50 = lib[4]
    ) |>
    # Effectifs en entiers (le fmt_number à 1 décimale de gt_cnle est écrasé ici)
    fmt_integer(columns = c(pauvres_60, pauvres_50), sep_mark = " ")

  # Onglet « écart » : mêmes colonnes, mais des différences -> on réaffiche tout
  # avec le signe (ces fmt_* passent après les précédents et les écrasent).
  if (ecart) {
    tbl <- tbl |>
      fmt_integer(columns = c(pauvres_60, pauvres_50),
                  sep_mark = " ", force_sign = TRUE) |>
      fmt_number(columns  = c(taux_60, int_60, cout_60, taux_50, int_50, cout_50),
                 decimals = 1, sep_mark = " ", dec_mark = ",", force_sign = TRUE)
  }

  if (!is_html)
    tbl <- tab_source_note(tbl, md(
      "*Unités :* effectif en personnes, taux et intensité en %, coût en milliards d'euros."
    ))

  tbl |>
    tab_spanner(label = md(lab_60),
                columns = c(pauvres_60, taux_60, int_60, cout_60)) |>
    tab_spanner(label = md(lab_50),
                columns = c(pauvres_50, taux_50, int_50, cout_50)) |>
    tab_style(
      style     = cell_text(color = if (is_html) "white" else "black", weight = "bold", size = px(12)),
      locations = cells_column_spanners(everything())
    )
}

# Écart entre deux tableaux de même structure (relatif − ancré) : les colonnes
# numériques sont soustraites, les colonnes de libellés reprises telles quelles.
tab_ecart <- function(tab_rel, tab_anc) {
  stopifnot(identical(dim(tab_rel), dim(tab_anc)),
            identical(names(tab_rel), names(tab_anc)))
  num <- names(tab_rel)[vapply(tab_rel, is.numeric, logical(1))]
  lab <- setdiff(names(tab_rel), num)
  # Les lignes doivent décrire les mêmes modalités dans le même ordre
  stopifnot(identical(as.data.frame(tab_rel[lab]), as.data.frame(tab_anc[lab])))
  out <- tab_rel
  out[num] <- tab_rel[num] - tab_anc[num]
  out
}

# Table INSEE-style : lignes = modalités d'une variable, + sous-totaux de groupe
indic_par_modalite <- function(df, var, mediane_pop, labels = NULL) {
  niveaux <- if (!is.null(labels)) labels else
    as.character(sort(unique(na.omit(df[[var]]))))
  purrr::map_dfr(niveaux, function(niv) {
    sub <- df[!is.na(df[[var]]) & df[[var]] == niv, ]
    res <- indic_wide(sub, mediane_pop)
    if (is.null(res)) return(NULL)
    dplyr::bind_cols(tibble(Modalité = niv), res)
  })
}
```

Ce document présente, en deux temps, les éléments transmis au CNLE : un état des
lieux de la pauvreté monétaire en France à partir de l'ERFS (@sec-indicateurs),
puis des simulations de réforme du RSA et de la prime d'activité réalisées avec
le modèle de microsimulation Ines (@sec-simulation).

::: {.callout-note appearance="minimal"}
**Source :** Enquête Revenus Fiscaux et Sociaux (ERFS), INSEE, millésime `r annee_ref`.
Les seuils de pauvreté sont exprimés en niveau de vie annuel par unité de consommation ;
les montants mensuels par UC sont indiqués à titre indicatif.
Le coût d'éradication (*poverty gap*) correspond au transfert théorique permettant d'amener
chaque ménage pauvre exactement au seuil, sans comportement endogène ni frais de gestion.
Les taux et effectifs sont calculés au niveau individuel (proportion d'individus dans des ménages pauvres) ;
l'intensité et le coût d'éradication au niveau ménage.
:::

# Indicateurs de pauvreté monétaire {#sec-indicateurs}

Trois tableaux de synthèse, construits sur le modèle des publications de l'INSEE
(*France, portrait social* ; *Revenus et patrimoine des ménages*) : taux et
intensité de la pauvreté aux seuils de 50 % et 60 % du niveau de vie médian,
déclinés par configuration familiale (selon la présence d'un revenu d'activité
dans le ménage) puis par âge et situation de handicap. Chaque tableau se lit sous
trois angles[, accessibles par les onglets]{.content-visible when-format="html"}[, présentés successivement]{.content-visible when-format="pdf"} : au **seuil relatif** de l'année, au
**seuil ancré sur 2014** (à pouvoir d'achat constant), et en **écart** entre les
deux.

```{r prep-constat}
df_ref <- data_all |> filter(annee == annee_ref)
mediane_nationale <- mediane_ponderee(df_ref$nivviem, df_ref$wprm)

seuil_50_mens <- round(0.50 * mediane_nationale / 12)
seuil_60_mens <- round(0.60 * mediane_nationale / 12)

# ── Seuil ancré ───────────────────────────────────────────────────────────────
# Médiane de l'année d'ancrage portée jusqu'à annee_ref par l'IPC : elle définit
# un seuil à pouvoir d'achat constant. Passée comme « médiane de référence » à
# indicateurs_pauvrete(), elle produit les seuils ancrés à 60 % et à 50 %.
annee_ancre <- 2014

mediane_ancre_origine <- mediane_ponderee(
  data_all$nivviem[data_all$annee == annee_ancre],
  data_all$wprm[data_all$annee   == annee_ancre]
)
coef_ipc       <- unname(ipc[as.character(annee_ref)] / ipc[as.character(annee_ancre)])
mediane_ancree <- mediane_ancre_origine * coef_ipc

seuil_50_anc_mens <- round(0.50 * mediane_ancree / 12)
seuil_60_anc_mens <- round(0.60 * mediane_ancree / 12)
gain_median_reel  <- round(100 * (mediane_nationale / mediane_ancree - 1), 1)

indic_anc   <- indicateurs_pauvrete(df_ref, seuils = c(0.50, 0.60),
                                    mediane_pop = mediane_ancree)
taux_anc_60 <- indic_anc$taux[indic_anc$seuil_pct == 60]
taux_anc_50 <- indic_anc$taux[indic_anc$seuil_pct == 50]
int_anc_60  <- indic_anc$intensite[indic_anc$seuil_pct == 60]
cout_anc_60 <- indic_anc$cout_mds[indic_anc$seuil_pct == 60]
eff_anc_60  <- indic_anc$effectif[indic_anc$seuil_pct == 60]

# ── Habillage des trois onglets (relatif / ancré / écart) ─────────────────────
st_rel <- glue::glue("France métropolitaine, {annee_ref} — seuils de 60 % et 50 % du niveau de vie médian de l'année")
st_anc <- glue::glue("France métropolitaine, {annee_ref} — seuil ancré sur {annee_ancre}, porté par l'IPC (pouvoir d'achat constant)")
st_ec  <- glue::glue("France métropolitaine, {annee_ref} — écart entre seuil relatif et seuil ancré sur {annee_ancre}")

lab_anc_60 <- glue::glue("**Seuil ancré 60 % ({annee_ancre})**")
lab_anc_50 <- glue::glue("**Seuil ancré 50 % ({annee_ancre})**")
lab_ec_60  <- "**Écart à 60 % (relatif − ancré)**"
lab_ec_50  <- "**Écart à 50 % (relatif − ancré)**"
```

Le niveau de vie médian `r annee_ref` s'établit à `r format(round(mediane_nationale), big.mark = " ")` € par an et par unité de consommation, soit un seuil de pauvreté mensuel de **`r format(seuil_50_mens, big.mark = " ")` €/UC** à 50 % et **`r format(seuil_60_mens, big.mark = " ")` €/UC** à 60 %.

::: {.callout-note appearance="minimal"}
**Seuil relatif, seuil ancré.** Le seuil relatif se déplace avec la médiane : si le
niveau de vie médian progresse, le seuil monte, et une population dont le revenu
réel est inchangé bascule mécaniquement dans la pauvreté. Le **seuil ancré**
neutralise ce déplacement — on fige le seuil de `r annee_ancre` et on le porte
jusqu'à `r annee_ref` par l'indice des prix à la consommation, à pouvoir d'achat
constant. Entre `r annee_ancre` et `r annee_ref`, le niveau de vie médian a
progressé de **`r gain_median_reel` %** en euros constants : le seuil ancré à 60 %
s'établit à **`r format(seuil_60_anc_mens, big.mark = " ")` €/UC** par mois contre
**`r format(seuil_60_mens, big.mark = " ")` €/UC** pour le seuil relatif
(**`r format(seuil_50_anc_mens, big.mark = " ")` €/UC** contre
**`r format(seuil_50_mens, big.mark = " ")` €/UC** à 50 %). D'une version à l'autre,
seul le seuil change : champ, millésime et indicateurs sont identiques.
:::

## Ensemble de la population — taux et intensité aux seuils de 50 % et 60 % {#sec-ensemble}

```{r tbl-ensemble}
indic_ens <- indicateurs_pauvrete(
  df_ref, seuils = c(0.50, 0.60), mediane_pop = mediane_nationale
)

taux_50 <- indic_ens$taux[indic_ens$seuil_pct == 50]
taux_60 <- indic_ens$taux[indic_ens$seuil_pct == 60]
int_50  <- indic_ens$intensite[indic_ens$seuil_pct == 50]
int_60  <- indic_ens$intensite[indic_ens$seuil_pct == 60]
eff_60  <- indic_ens$effectif[indic_ens$seuil_pct == 60]
cout_60 <- indic_ens$cout_mds[indic_ens$seuil_pct == 60]

# Tableau d'ensemble, paramétré par la médiane de référence : médiane courante
# (seuil relatif) ou médiane d'une année de base portée par l'IPC (seuil ancré).
tab_ensemble_data <- function(mediane_pop) {
  bind_cols(
    tibble(champ = "France métropolitaine"),
    indic_wide(df_ref, mediane_pop)
  )
}

tab_ensemble_gt <- function(tab, sous_titre,
                            lab_60 = "**Pauvreté à 60 %**",
                            lab_50 = "**Pauvreté à 50 %**",
                            titre  = "Pauvreté monétaire de l'ensemble de la population",
                            ecart  = FALSE) {
tab |>
  gt_cnle(
    title    = titre,
    subtitle = sous_titre
  ) |>
  cols_label(champ = "") |>
  habiller_blocs(lab_60, lab_50, ecart) |>
  tab_footnote(
    footnote  = md(if (ecart)
      "Différence d'effectifs entre les deux seuils ; chaque effectif est arrondi au millier."
      else
      "Nombre de personnes vivant dans un ménage dont le niveau de vie est inférieur au seuil ; arrondi au millier."),
    locations = cells_column_labels(columns = pauvres_60)
  ) |>
  tab_footnote(
    footnote  = md("Écart moyen entre le niveau de vie des ménages pauvres et le seuil, rapporté au seuil (niveau ménage)."),
    locations = cells_column_labels(columns = int_60)
  ) |>
  tab_footnote(
    footnote  = md("Transfert théorique amenant chaque ménage pauvre exactement au seuil, sans comportement endogène ni frais de gestion."),
    locations = cells_column_labels(columns = cout_60)
  )
}

tab_ens_rel <- tab_ensemble_data(mediane_nationale)
tab_ens_anc <- tab_ensemble_data(mediane_ancree)
tab_ens_ec  <- tab_ecart(tab_ens_rel, tab_ens_anc)
```

::: {.panel-tabset}

### Seuil relatif

```{r tbl-ensemble-rel}
tab_ensemble_gt(tab_ens_rel, st_rel)
```

### Seuil ancré 2014

```{r tbl-ensemble-anc}
tab_ensemble_gt(tab_ens_anc, st_anc, lab_anc_60, lab_anc_50)
```

### Écart

```{r tbl-ensemble-ec}
tab_ensemble_gt(
  tab_ens_ec, st_ec, lab_ec_60, lab_ec_50,
  titre = "Écart entre seuil relatif et seuil ancré — ensemble de la population",
  ecart = TRUE
)
```

:::

Au seuil de **60 %**, **`r taux_60` %** de la population vit sous le seuil de pauvreté en `r annee_ref`, soit **`r eff_60` millions** de personnes, pour une intensité de `r int_60` % et un coût d'éradication de **`r cout_60` milliards d'euros**. Au seuil de **50 %**, le taux revient à **`r taux_50` %** mais l'intensité monte à `r int_50` % : le noyau de pauvreté le plus profond est plus resserré en effectif, mais nettement plus éloigné du seuil.

À pouvoir d'achat de `r annee_ancre`, le taux revient à **`r taux_anc_60` %** — soit
`r eff_anc_60` millions de personnes — et le coût d'éradication à
**`r cout_anc_60` milliards d'euros**. L'écart de `r round(taux_60 - taux_anc_60, 1)` points
mesure la part du taux de pauvreté officiel qui tient au **déplacement du seuil**
plutôt qu'à une dégradation des niveaux de vie du bas de la distribution.
L'intensité, elle, est plus **élevée** au seuil ancré (`r int_anc_60` % contre
`r int_60` %) : la population qui reste sous ce seuil est plus profondément pauvre.

## Par configuration familiale, avec ou sans revenu d'activité {#sec-config}

```{r tbl-config}
typmen_ordre <- c("Personne seule", "Famille monoparentale",
                  "Couple sans enfant", "Couple avec enfant(s)", "Autres ménages")

df_cfg <- df_ref |>
  mutate(
    config = case_when(
      typmen == "Autre" ~ "Autres ménages",
      TRUE              ~ as.character(typmen)
    ),
    config = factor(config, levels = typmen_ordre),
    # Revenu d'activité au niveau ménage : PR ou conjoint·e en emploi
    rev_activite = if_else(
      (acteu_pr %in% "Emploi") | (acteu_cj %in% "Emploi"),
      "Ménage avec revenu d'activité", "Ménage sans revenu d'activité"
    )
  ) |>
  filter(!is.na(config))

tab_config_data <- function(mediane_pop) {
  bloc_config <- function(sous_champ, etiquette) {
    base <- if (is.null(sous_champ)) df_cfg else
      df_cfg |> filter(rev_activite == sous_champ)
    modalites <- indic_par_modalite(base, "config", mediane_pop,
                                    labels = typmen_ordre)
    ensemble  <- indic_wide(base, mediane_pop)
    bind_rows(
      bind_cols(tibble(Modalité = "Ensemble"), ensemble),
      modalites
    ) |>
      mutate(Groupe = etiquette, .before = 1)
  }
  bind_rows(
    bloc_config(NULL,                            "Ensemble des ménages"),
    bloc_config("Ménage avec revenu d'activité", "Ménages avec revenu d'activité"),
    bloc_config("Ménage sans revenu d'activité", "Ménages sans revenu d'activité")
  )
}

tab_config <- tab_config_data(mediane_nationale)

# Statistiques clés (seuil 60 %)
t_mono_sans <- tab_config |>
  filter(Groupe == "Ménages sans revenu d'activité", Modalité == "Famille monoparentale") |>
  pull(taux_60)
t_mono_avec <- tab_config |>
  filter(Groupe == "Ménages avec revenu d'activité", Modalité == "Famille monoparentale") |>
  pull(taux_60)

tab_config_gt <- function(tab, sous_titre,
                          lab_60 = "**Pauvreté à 60 %**",
                          lab_50 = "**Pauvreté à 50 %**",
                          titre  = "Taux et intensité de la pauvreté par configuration familiale",
                          ecart  = FALSE) {
  grp <- tab$Groupe
tab |>
  select(-Groupe) |>
  gt_cnle(
    title    = titre,
    subtitle = sous_titre
  ) |>
  tab_row_group(label = "Ménages sans revenu d'activité",
                rows = grp == "Ménages sans revenu d'activité") |>
  tab_row_group(label = "Ménages avec revenu d'activité",
                rows = grp == "Ménages avec revenu d'activité") |>
  tab_row_group(label = "Ensemble des ménages",
                rows = grp == "Ensemble des ménages") |>
  cols_label(Modalité = "") |>
  habiller_blocs(lab_60, lab_50, ecart) |>
  tab_style(
    style = list(cell_fill(color = "#eef4fb"), cell_text(weight = "bold")),
    locations = cells_body(rows = Modalité == "Ensemble")
  ) |>
  tab_style(
    style = cell_text(indent = px(14)),
    locations = cells_body(columns = Modalité, rows = Modalité != "Ensemble")
  ) |>
  tab_footnote(
    footnote  = md("Revenu d'activité du ménage approché par l'emploi de la personne de référence ou de son conjoint (variable *acteu*) ; les revenus d'indépendants sans statut « en emploi » déclaré ne sont pas captés."),
    locations = cells_row_groups(groups = c("Ménages avec revenu d'activité", "Ménages sans revenu d'activité"))
  )
}

tab_cfg_anc <- tab_config_data(mediane_ancree)
tab_cfg_ec  <- tab_ecart(tab_config, tab_cfg_anc)
```

::: {.panel-tabset}

### Seuil relatif

```{r tbl-config-rel}
tab_config_gt(tab_config, st_rel)
```

### Seuil ancré 2014

```{r tbl-config-anc}
tab_config_gt(tab_cfg_anc, st_anc, lab_anc_60, lab_anc_50)
```

### Écart

```{r tbl-config-ec}
tab_config_gt(
  tab_cfg_ec, st_ec, lab_ec_60, lab_ec_50,
  titre = "Écart entre seuil relatif et seuil ancré — par configuration familiale",
  ecart = TRUE
)
```

:::

La configuration familiale reste le premier déterminant du risque de pauvreté. En l'absence de tout revenu d'activité dans le ménage, les familles monoparentales affichent un taux de **`r t_mono_sans` %** au seuil de 60 % ; la présence d'un revenu d'activité le ramène à **`r t_mono_avec` %**, sans l'annuler — la charge d'enfant portée par un seul adulte continue d'exposer à la pauvreté même en emploi. À l'inverse, un couple avec deux revenus d'activité est presque toujours au-dessus du seuil.

## Par âge et situation de handicap {#sec-age-handicap}

```{r tbl-age-handicap}
df_ah <- df_ref |>
  mutate(
    tranche_age = factor(case_when(
      age_num <  18 ~ "Moins de 18 ans",
      age_num <= 29 ~ "18-29 ans",
      age_num <= 64 ~ "30-64 ans",
      age_num >= 65 ~ "65 ans et plus"
    ), levels = c("Moins de 18 ans", "18-29 ans", "30-64 ans", "65 ans et plus")),
    handicap_lbl = case_when(
      handicap_ind %in% TRUE  ~ "En situation de handicap ou d'invalidité",
      handicap_ind %in% FALSE ~ "Sans reconnaissance de handicap ou d'invalidité",
      TRUE                    ~ NA_character_
    )
  )

tab_ah_data <- function(mediane_pop) {
  bloc_age <- indic_par_modalite(
    df_ah, "tranche_age", mediane_pop,
    labels = c("Moins de 18 ans", "18-29 ans", "30-64 ans", "65 ans et plus")
  ) |>
    mutate(Groupe = "Âge", .before = 1)

  bloc_hand <- indic_par_modalite(
    df_ah, "handicap_lbl", mediane_pop,
    labels = c("En situation de handicap ou d'invalidité",
               "Sans reconnaissance de handicap ou d'invalidité")
  ) |>
    mutate(Groupe = "Situation de handicap (18 ans ou plus)", .before = 1)

  ens_ah <- bind_cols(
    tibble(Groupe = "Ensemble", Modalité = "Ensemble"),
    indic_wide(df_ref, mediane_pop)
  )

  bind_rows(ens_ah, bloc_age, bloc_hand)
}

tab_ah <- tab_ah_data(mediane_nationale)

t_hand   <- tab_ah$taux_60[tab_ah$Modalité == "En situation de handicap ou d'invalidité"]
t_nohand <- tab_ah$taux_60[tab_ah$Modalité == "Sans reconnaissance de handicap ou d'invalidité"]
t_enf    <- tab_ah$taux_60[tab_ah$Modalité == "Moins de 18 ans"]
t_65     <- tab_ah$taux_60[tab_ah$Modalité == "65 ans et plus"]

tab_ah_gt <- function(tab, sous_titre,
                      lab_60 = "**Pauvreté à 60 %**",
                      lab_50 = "**Pauvreté à 50 %**",
                      titre  = "Taux et intensité de la pauvreté par âge et situation de handicap",
                      ecart  = FALSE) {
  grp <- tab$Groupe
tab |>
  select(-Groupe) |>
  gt_cnle(
    title    = titre,
    subtitle = sous_titre
  ) |>
  tab_row_group(label = "Situation de handicap (18 ans ou plus)",
                rows = grp == "Situation de handicap (18 ans ou plus)") |>
  tab_row_group(label = "Âge",
                rows = grp == "Âge") |>
  tab_row_group(label = "Ensemble",
                rows = grp == "Ensemble") |>
  cols_label(Modalité = "") |>
  habiller_blocs(lab_60, lab_50, ecart) |>
  tab_style(
    style = list(cell_fill(color = "#eef4fb"), cell_text(weight = "bold")),
    locations = cells_body(rows = Modalité == "Ensemble")
  ) |>
  tab_footnote(
    footnote  = md("**Situation de handicap ou d'invalidité** : personne de 18 ans ou plus déclarant une reconnaissance administrative de handicap (y compris AAH), la perception de l'AAH ou d'une pension d'invalidité (variables ADMHANDR / AAH / INVALID de l'ERFS, disponibles depuis 2021 ; 2023 pour INVALID). L'ERFS ne comporte pas l'indicateur GALI « limité dans les activités »."),
    locations = cells_row_groups(groups = "Situation de handicap (18 ans ou plus)")
  )
}

tab_ah_anc <- tab_ah_data(mediane_ancree)
tab_ah_ec  <- tab_ecart(tab_ah, tab_ah_anc)
```

::: {.panel-tabset}

### Seuil relatif

```{r tbl-ah-rel}
tab_ah_gt(tab_ah, st_rel)
```

### Seuil ancré 2014

```{r tbl-ah-anc}
tab_ah_gt(tab_ah_anc, st_anc, lab_anc_60, lab_anc_50)
```

### Écart

```{r tbl-ah-ec}
tab_ah_gt(
  tab_ah_ec, st_ec, lab_ec_60, lab_ec_50,
  titre = "Écart entre seuil relatif et seuil ancré — par âge et situation de handicap",
  ecart = TRUE
)
```

:::

::: {.callout-note appearance="minimal"}
**Note.** L'ERFS ne pose pas la question GALI (« limité depuis au moins six mois, à cause d'un problème de santé, dans les activités que les gens font habituellement »). La ligne « situation de handicap ou d'invalidité » repose donc sur la **reconnaissance administrative** (handicap, AAH, pension d'invalidité), disponible dans l'enquête depuis 2021 : elle sous-estime la population en limitation d'activité non reconnue.
:::

Le risque de pauvreté décroît avec l'âge : **`r t_enf` %** des moins de 18 ans vivent sous le seuil de 60 %, contre **`r t_65` %** des 65 ans et plus. La situation de handicap ou d'invalidité constitue un facteur de surexposition marqué : **`r t_hand` %** des personnes de 18 ans ou plus concernées sont pauvres au seuil de 60 %, soit près du double des **`r t_nohand` %** observés pour les autres.

# Simulations — hausse du RSA socle et de la prime d'activité (modèle Ines) {#sec-simulation}

::: {.callout-note appearance="minimal"}
**Source :** modèle de microsimulation Ines (Insee-Drees-Cnaf), variantes CNLE,
législation `anleg = 2024`. Simulation d'une hausse **proportionnelle** du RSA
socle et de la prime d'activité (PA), de +10 % à +50 %, à comportements inchangés
(pas de bouclage sur l'offre de travail). Fichier de résultats :
`chiffrages_cnle_pct_*.xlsx`, produit par `Variantes/CNLE_pct/lancer.R` (dépôt
`ines-2024`).

Le taux de pauvreté « avant réforme » d'Ines (14,3 % au seuil de 60 %) diffère
légèrement de celui du constat ERFS (@sec-ensemble, 15,4 %) : millésime simulé
(ERFS 2022 vieillie à la législation 2024), champ de la redistribution d'Ines
(hors ménages étudiants, revenu disponible positif ; environ 64,3 millions de
personnes) et calcul du revenu disponible propre au modèle. **C'est l'écart
avant/après, non le niveau absolu, qui porte le diagnostic.**
:::

Les tableaux précédents décrivent la pauvreté observée dans l'ERFS ; cette partie
simule l'effet d'un des leviers les plus immédiats — revaloriser le RSA et la
PA. Elle en mesure l'effet d'abord sur **l'ensemble de la population**, puis sur
le **champ des bénéficiaires actuels** du RSA et de la PA, et détaille le **coût
budgétaire** associé.

```{r prep-diagnostic}
# Résultats agrégés (ensemble de la population), variante "forfait" — pm_rsa et
# pm_forf_pa relevés de X %, pente de la PA inchangée.
diag_ensemble <- tibble::tribble(
  ~hausse, ~seuil, ~taux_avant, ~taux_apres_fige, ~delta_fige, ~delta_recalc, ~cout_net_md, ~sorties_k, ~gagnants_m,
  10, 50,  7.84,  7.20, -0.63, -0.56,  6.3,  357, 16.24,
  10, 60, 14.31, 13.33, -0.98, -0.86,  6.3,  552, 16.24,
  20, 50,  7.84,  6.74, -1.10, -0.95, 13.2,  608, 18.52,
  20, 60, 14.31, 12.45, -1.87, -1.53, 13.2,  987, 18.52,
  30, 50,  7.84,  6.33, -1.50, -1.21, 20.5,  777, 20.15,
  30, 60, 14.31, 11.66, -2.65, -2.06, 20.5, 1327, 20.15,
  40, 50,  7.84,  5.85, -1.98, -1.46, 28.2,  938, 21.72,
  40, 60, 14.31, 11.08, -3.23, -2.42, 28.2, 1556, 21.72,
  50, 50,  7.84,  5.36, -2.47, -1.58, 36.2, 1014, 23.08,
  50, 60, 14.31, 10.56, -3.76, -2.60, 36.2, 1671, 23.08
)

# Répartition du Δ taux figé au seuil de 60 %, par configuration familiale
diag_config <- tibble::tribble(
  ~hausse, ~`Personne seule`, ~`Famille monoparentale`, ~`Couple sans enfant`, ~`Couple avec enfant(s)`, ~`Autres ménages`, ~Ensemble,
  10, -0.33, -1.84, -0.23, -1.41, -1.96, -0.98,
  20, -0.66, -3.53, -0.40, -2.72, -3.04, -1.87,
  30, -0.94, -5.24, -0.55, -3.88, -3.68, -2.65,
  40, -1.04, -6.85, -0.64, -4.67, -4.56, -3.23,
  50, -1.23, -8.93, -0.69, -5.25, -4.85, -3.76
)

# Coût net (Md€), même répartition, hausse de +50 %
diag_cout50 <- tibble::tribble(
  ~Configuration, ~`Coût net (Mds €)`, ~`Part du coût`,
  "Personne seule",           8.49, 8.49/36.2,
  "Famille monoparentale",    7.73, 7.73/36.2,
  "Couple sans enfant",       3.52, 3.52/36.2,
  "Couple avec enfant(s)",   14.40, 14.40/36.2,
  "Autres ménages",           2.07, 2.07/36.2
)

# ── Champ des BÉNÉFICIAIRES actuels (ménage percevant RSA > 0 ou PA > 0 dans la
#    législation actuelle) — ≈ 16,0 millions de personnes. Variante "forfait".
diag_benef <- tibble::tribble(
  ~hausse, ~taux_avant, ~taux_apres_fige, ~delta_fige, ~delta_recalc, ~int_avant, ~delta_int, ~cout_benef_md,
  10, 34.72, 30.90,  -3.82,  -3.56, 23.98, -0.59,  5.7,
  20, 34.72, 27.57,  -7.15,  -6.44, 23.98, -1.27, 11.5,
  30, 34.72, 24.63, -10.09,  -8.87, 23.98, -1.74, 17.2,
  40, 34.72, 22.47, -12.25, -10.81, 23.98, -2.16, 23.0,
  50, 34.72, 20.69, -14.03, -12.04, 23.98, -2.59, 28.6
)

# Effectif des bénéficiaires par configuration (millions de personnes, seuil 60 %)
diag_benef_effectif <- tibble::tribble(
  ~Configuration, ~`Effectif (millions)`, ~`Taux de pauvreté avant (%)`,
  "Personne seule",        2.11, 36.15,
  "Famille monoparentale", 3.68, 36.98,
  "Couple sans enfant",    1.04, 31.87,
  "Couple avec enfant(s)", 7.74, 35.53,
  "Autres ménages",        1.40, 24.25
)

# Δ taux figé au seuil de 60 %, champ bénéficiaires, par configuration
diag_benef_config <- tibble::tribble(
  ~hausse, ~`Personne seule`, ~`Famille monoparentale`, ~`Couple sans enfant`, ~`Couple avec enfant(s)`, ~`Autres ménages`,
  10, -1.89,  -3.13,  -3.45,  -4.83, -3.28,
  20, -3.55,  -5.90,  -6.00,  -9.25, -5.07,
  30, -5.03,  -8.59,  -8.27, -13.15, -6.15,
  40, -5.50, -11.32,  -9.46, -15.75, -7.62,
  50, -6.54, -14.69, -10.31, -17.36, -7.96
)

taux_ref_60_diag <- diag_ensemble$taux_avant[diag_ensemble$seuil == 60][1]

# Part du coût qui va aux bénéficiaires actuels vs à de nouveaux ménages (+50 %)
cout_total_50   <- diag_ensemble$cout_net_md[diag_ensemble$hausse == 50 & diag_ensemble$seuil == 60]
cout_benef_50   <- diag_benef$cout_benef_md[diag_benef$hausse == 50]
part_benef_50   <- cout_benef_50 / cout_total_50
gagnants_50     <- diag_ensemble$gagnants_m[diag_ensemble$hausse == 50 & diag_ensemble$seuil == 60]
benef_reste_50  <- round(diag_benef$taux_apres_fige[diag_benef$hausse == 50], 1)
```

## Un rendement décroissant, et un seuil qui s'auto-inflate {#sec-diag-rendement}

```{r tbl-diag-ensemble}
diag_ensemble |>
  filter(seuil == 60) |>
  select(-seuil) |>
  left_join(diag_ensemble |> filter(seuil == 50) |> select(hausse, delta_fige_50 = delta_fige, delta_recalc_50 = delta_recalc),
            by = "hausse") |>
  transmute(
    `Hausse RSA/PA`          = paste0("+", hausse, " %"),
    `Taux avant (%)`         = taux_avant,
    `Δ 60 % — figé (pt)`     = delta_fige,
    `Δ 60 % — recalculé (pt)` = delta_recalc,
    `Δ 50 % — figé (pt)`     = delta_fige_50,
    `Δ 50 % — recalculé (pt)` = delta_recalc_50,
    `Coût net (Mds €)`       = cout_net_md,
    `Sorties de pauvreté (milliers, seuil 60 %)` = sorties_k,
    `Gagnants (millions)`    = gagnants_m
  ) |>
  gt_cnle(
    title       = "Effet d'une hausse proportionnelle du RSA socle et de la PA",
    subtitle    = "Ensemble de la population, seuil figé vs recalculé — modèle Ines, législation 2024",
    source_note = md("**Source :** modèle Ines (Insee-Drees-Cnaf), variantes CNLE — calculs auteur."),
    spanners    = FALSE
  ) |>
  tab_footnote(
    footnote  = md("**Figé** : mesuré au seuil de la législation actuelle. **Recalculé** : mesuré au seuil après réforme (la médiane se déplace mécaniquement quand on relève les minima sociaux)."),
    locations = cells_column_labels(columns = c(`Δ 60 % — figé (pt)`, `Δ 60 % — recalculé (pt)`))
  )
```

```{r graph-diag-seuil}
#| echo: false
#| fig-cap: "Divergence entre l'effet mesuré au seuil figé et au seuil recalculé, à mesure que la hausse du RSA/PA s'amplifie (seuil 60 %)."
g_diag_seuil <- diag_ensemble |>
  filter(seuil == 60) |>
  select(hausse, `Seuil figé` = delta_fige, `Seuil recalculé` = delta_recalc) |>
  pivot_longer(-hausse, names_to = "mesure", values_to = "delta") |>
  mutate(
    tooltip = paste0(mesure, " — +", hausse, " % : ", sprintf("%+.2f", delta), " pt"),
    data_id = paste0(mesure, "_", hausse)
  ) |>
  ggplot(aes(x = hausse, y = delta, colour = mesure, group = mesure)) +
  geom_line_interactive(linewidth = 1.1) +
  geom_point_interactive(aes(tooltip = tooltip, data_id = data_id), size = 2.6) +
  geom_hline(yintercept = 0, linewidth = 0.4, colour = "grey40") +
  scale_x_continuous(breaks = c(10, 20, 30, 40, 50), labels = \(x) paste0("+", x, " %")) +
  scale_colour_manual(values = c("Seuil figé" = "#2c7bb6", "Seuil recalculé" = "#d7191c")) +
  labs(
    x = "Hausse du RSA socle et de la PA",
    y = "Variation du taux de pauvreté à 60 % (points)",
    colour = NULL,
    caption = "Source : modèle Ines, variantes CNLE — calculs auteur."
  ) +
  theme_minimal(base_size = 12) +
  theme(panel.grid.minor = element_blank(), legend.position = "bottom")

show_girafe(g_diag_seuil, height_svg = 4.2)
```

Au seuil de 60 %, une hausse de +10 % du RSA socle et de la PA réduit le taux de
pauvreté de **`r abs(diag_ensemble$delta_fige[diag_ensemble$hausse==10 & diag_ensemble$seuil==60])` pt** (mesure figée) pour un coût net de
**`r diag_ensemble$cout_net_md[diag_ensemble$hausse==10 & diag_ensemble$seuil==60]` milliards d'euros**. Le rendement décroît
fortement avec l'ampleur de la réforme : de +10 % à +50 %, le coût est multiplié
par **`r round(diag_ensemble$cout_net_md[diag_ensemble$hausse==50 & diag_ensemble$seuil==60] / diag_ensemble$cout_net_md[diag_ensemble$hausse==10 & diag_ensemble$seuil==60], 1)`**
mais le nombre de sorties de pauvreté seulement par
**`r round(diag_ensemble$sorties_k[diag_ensemble$hausse==50 & diag_ensemble$seuil==60] / diag_ensemble$sorties_k[diag_ensemble$hausse==10 & diag_ensemble$seuil==60], 1)`**.

L'écart entre les deux courbes ci-dessus est le point le plus important pour la
lecture de ces simulations : relever les minima sociaux déplace mécaniquement la
médiane du niveau de vie, donc le seuil de pauvreté relatif lui-même. Au seuil
**figé** (celui de la législation actuelle), l'effet continue de croître avec
l'ampleur de la réforme ; au seuil **recalculé** — la mesure qui reflète le mieux
la pauvreté relative réellement observée après la réforme —, le gain marginal
s'amenuise nettement au-delà de +30 % (**`r diag_ensemble$delta_recalc[diag_ensemble$hausse==30 & diag_ensemble$seuil==60]`** pt,
contre **`r diag_ensemble$delta_recalc[diag_ensemble$hausse==50 & diag_ensemble$seuil==60]`** pt à +50 %, pour un coût
`r round(diag_ensemble$cout_net_md[diag_ensemble$hausse==50 & diag_ensemble$seuil==60] / diag_ensemble$cout_net_md[diag_ensemble$hausse==30 & diag_ensemble$seuil==60], 1)`
fois supérieur). **Au-delà d'un certain point, augmenter encore le RSA et la PA
ne réduit quasiment plus la pauvreté relative réelle, la réforme finissant par
« courir après » le seuil qu'elle déplace elle-même.**

## Un levier qui ne touche presque pas les personnes seules {#sec-diag-config}

```{r tbl-diag-config}
diag_config |>
  transmute(`Hausse RSA/PA` = paste0("+", hausse, " %"),
            `Personne seule`, `Famille monoparentale`, `Couple sans enfant`,
            `Couple avec enfant(s)`, `Autres ménages`, Ensemble) |>
  gt_cnle(
    title       = "Variation du taux de pauvreté à 60 % par configuration familiale",
    subtitle    = "Seuil figé, en points — modèle Ines, législation 2024",
    source_note = md("**Source :** modèle Ines (Insee-Drees-Cnaf), variantes CNLE — calculs auteur."),
    spanners    = FALSE
  ) |>
  tab_style(
    # En PDF, gt ne reproduit pas le fond des cellules : du blanc sur blanc
    # serait illisible, on se contente du gras.
    style = if (is_html)
      list(cell_fill(color = "#2c7bb6"), cell_text(color = "white", weight = "bold"))
    else
      list(cell_text(weight = "bold")),
    locations = cells_body(columns = `Famille monoparentale`)
  ) |>
  tab_footnote(
    footnote  = md("Colonne mise en évidence : configuration la plus réactive à la mesure."),
    locations = cells_column_labels(columns = `Famille monoparentale`)
  )
```

Même une hausse de +50 % ne fait reculer le taux de pauvreté des personnes
seules que de **`r abs(diag_config[["Personne seule"]][diag_config$hausse==50])` pt**, contre
**`r abs(diag_config[["Famille monoparentale"]][diag_config$hausse==50])` pt** pour les familles
monoparentales — un rapport de plus de sept. Ce constat rejoint directement la
mesure d'**intensité** de la @sec-ensemble : les personnes seules pauvres sont
structurellement très éloignées du seuil (le RSA d'une personne seule reste
loin en dessous, surtout au seuil de 60 %), si bien qu'une revalorisation
uniforme du barème ne suffit pas à combler l'écart pour la plupart d'entre
elles — l'argent réduit leur intensité de pauvreté sans les faire franchir le
seuil. Les couples sans enfant sont, symétriquement, la configuration la moins
concernée par construction : ils sont peu nombreux au RSA/PA (cf. @sec-config).

```{r tbl-diag-cout}
diag_cout50 |>
  mutate(`Part du coût` = scales::percent(`Part du coût`, accuracy = 0.1, decimal.mark = ",", suffix = " %")) |>
  gt_cnle(
    title       = "Répartition du coût d'une hausse de +50 % du RSA socle et de la PA",
    subtitle    = "Par configuration familiale — coût net redistributif, modèle Ines",
    source_note = md("**Source :** modèle Ines (Insee-Drees-Cnaf), variantes CNLE — calculs auteur."),
    spanners    = FALSE
  )
```

Les couples avec enfant(s) concentrent **`r scales::percent(diag_cout50[["Part du coût"]][diag_cout50$Configuration=="Couple avec enfant(s)"], accuracy = 1, decimal.mark = ",", suffix = " %")`**
du coût de la mesure — cohérent avec leur poids dans la population et leur taux
de pauvreté élevé (@sec-config). Les personnes seules en absorbent
**`r scales::percent(diag_cout50[["Part du coût"]][diag_cout50$Configuration=="Personne seule"], accuracy = 1, decimal.mark = ",", suffix = " %")`**
pour une baisse de leur taux de pauvreté quasi nulle (cf. ci-dessus) : une part
significative de la dépense sert, pour ce sous-groupe, à réduire l'intensité de
la pauvreté plutôt qu'à en faire sortir des ménages.

## Effet sur les bénéficiaires actuels du RSA et de la prime d'activité {#sec-diag-benef}

On restreint ici la mesure aux **ménages qui perçoivent déjà le RSA ou la prime
d'activité** dans la législation actuelle — soit **environ 16,0 millions de personnes**.
Ce sous-ensemble part d'un taux de pauvreté beaucoup plus élevé que l'ensemble de
la population (**34,7 %** au seuil de 60 %), et concentre l'essentiel de l'effet
de la réforme.

```{r tbl-diag-benef}
diag_benef |>
  transmute(
    `Hausse RSA/PA`               = paste0("+", hausse, " %"),
    `Taux de pauvreté avant (%)`  = taux_avant,
    `Taux de pauvreté après (%)`  = taux_apres_fige,
    `Δ 60 % — figé (pt)`          = delta_fige,
    `Δ 60 % — recalculé (pt)`     = delta_recalc,
    `Intensité avant (%)`         = int_avant,
    `Δ intensité 60 % (pt)`       = delta_int,
    `Coût sur ce champ (Mds €)`   = cout_benef_md
  ) |>
  gt_cnle(
    title       = "Effet de la hausse du RSA/PA sur les bénéficiaires actuels",
    subtitle    = "Champ : ménages percevant le RSA ou la prime d'activité — seuil de 60 %, modèle Ines",
    source_note = md("**Source :** modèle Ines (Insee-Drees-Cnaf), variantes CNLE — calculs auteur."),
    spanners    = FALSE
  ) |>
  tab_footnote(
    footnote  = md("Taux mesuré au seuil figé de la législation actuelle : part des bénéficiaires qui **restent** sous le seuil de pauvreté après la réforme."),
    locations = cells_column_labels(columns = `Taux de pauvreté après (%)`)
  )
```

Même une hausse de **+50 %**, qui coûte 36,2 milliards d'euros, laisse
**`r benef_reste_50` %** des bénéficiaires actuels sous le seuil de pauvreté à
60 % (contre 34,7 % avant réforme) : environ **un bénéficiaire sur cinq** reste
pauvre. L'effet mesuré au seuil recalculé est plus faible que le figé, mais
l'écart se creuse moins que pour l'ensemble de la population — le seuil relatif
est tiré par la médiane nationale, peu sensible à ce seul sous-groupe.

Sur les **`r cout_total_50` milliards d'euros** de coût total d'une hausse de
+50 %, **`r cout_benef_50` milliards** (soit
`r scales::percent(part_benef_50, accuracy = 1, decimal.mark = ",", suffix = " %")`) bénéficient
aux ménages déjà au RSA ou à la PA ; le reste — environ
`r round(cout_total_50 - cout_benef_50, 1)` milliards — va à des ménages qui
n'en percevaient pas, entrant dans le champ de la prime d'activité du fait de la
hausse du forfait. Le nombre de gagnants (**`r gagnants_50` millions** de
personnes à +50 %) dépasse d'ailleurs nettement les 16,0 millions de
bénéficiaires actuels.

```{r tbl-diag-benef-config}
diag_benef_config |>
  transmute(`Hausse RSA/PA` = paste0("+", hausse, " %"),
            `Personne seule`, `Famille monoparentale`, `Couple sans enfant`,
            `Couple avec enfant(s)`, `Autres ménages`) |>
  gt_cnle(
    title       = "Variation du taux de pauvreté des bénéficiaires, par configuration familiale",
    subtitle    = "Seuil de 60 %, en points — champ des bénéficiaires du RSA/PA, modèle Ines",
    source_note = md("**Source :** modèle Ines (Insee-Drees-Cnaf), variantes CNLE — calculs auteur."),
    spanners    = FALSE
  ) |>
  tab_footnote(
    footnote  = md(paste0(
      "Effectifs de bénéficiaires par configuration (millions de personnes) : ",
      "personne seule 2,1 ; famille monoparentale 3,7 ; couple sans enfant 1,0 ; ",
      "couple avec enfant(s) 7,7 ; autres ménages 1,4.")),
    locations = cells_column_labels(columns = `Personne seule`)
  )
```

Le contraste par configuration se retrouve **à l'intérieur même du champ des
bénéficiaires** : à +50 %, le taux de pauvreté recule de
**`r abs(diag_benef_config[["Couple avec enfant(s)"]][diag_benef_config$hausse == 50])` pt**
pour les couples avec enfant(s) bénéficiaires, mais seulement de
**`r abs(diag_benef_config[["Personne seule"]][diag_benef_config$hausse == 50])` pt**
pour les personnes seules bénéficiaires. Autrement dit, ce n'est pas seulement
que les personnes seules pauvres sont peu nombreuses au RSA/PA : même quand elles
le perçoivent, la revalorisation ne suffit pas à les faire franchir le seuil,
faute de combler un écart initial trop important.

