---
title: "Emploi en hausse, pauvreté qui ne recule plus : le travail protège-t-il encore de la pauvreté monétaire ?"
author:
  - name: "Pierre Madec"
    email: "pierre.madec@ofce.sciences-po.fr"
    affiliation: "OFCE, Sciences Po Paris"
abstract: ""
citation:
  type: article-journal
  container-title: "Insee Référence"
  author:
    - family: Madec
      given: Pierre
format:
  html:
    toc: true
    toc-depth: 2
    number-sections: false
    fig-width: 9
    fig-height: 5.5
    embed-resources: true
    output-file: "rendu.html"
execute:
  error: true
  warning: false
  message: false
bibliography: references.bib
suppress-bibliography: true
crossref:
  fig-prefix: "figure"
  fig-title: "Figure"
lang: fr
---

```{r setup, include=FALSE}
library(ggiraph)
library(ggplot2)
library(tidyverse)

path_g <- "figure"

if (!exists("data_all")) {
  data_all       <<- readRDS("figure/data_all.rds")
  seuils_annuels <<- readRDS("figure/seuils_annuels.rds")
}

backup_existe <- dir.exists("/Users/pierremadec/Documents/ERFS_backup")

# ─── Extractions source nécessaires aux 10 figures retenues ───────────────────
if (!file.exists("figure/travailleurs_indiv.rds") && backup_existe) {
  source("R/extract_travailleurs.R", local = FALSE)
}
if (!file.exists("figure/ppe_2005_2015.rds") && backup_existe) {
  source("R/extract_ppe.R", local = FALSE)
}

if (!file.exists("figure/g0_emploi_pauvrete.rds")) {
  source("R/constat_pauvrete.R", local = FALSE)
}
if (!file.exists("figure/pauvrete_rel_anc_trav.rds")) {
  source("R/pauvrete_relative_ancree.R", local = FALSE)
}
if (!file.exists("figure/decompo_emploi_pauvrete.rds")) {
  source("R/decompo_emploi_pauvrete.R", local = FALSE)
}
if (!file.exists("figure/tp3_taux_config.rds")) {
  source("R/typologie_tp.R", local = FALSE)
}
if (!file.exists("figure/tp_temps_partiel_config.rds")) {
  source("R/temps_partiel_config.R", local = FALSE)
}
if (!file.exists("figure/oaxaca_tp_barre.rds")) {
  source("R/oaxaca_tp.R", local = FALSE)
}
if (!file.exists("figure/cohortes_jeunes.rds")) {
  source("R/piste6_cohortes.R", local = FALSE)
}
if (!file.exists("figure/soutien_effet_amortisseur.rds")) {
  source("R/soutien_bas_revenus.R", local = FALSE)
}
if (!file.exists("figure/decompo_transferts_config.rds")) {
  source("R/piste3_decompo_transferts.R", local = FALSE)
}
if (!file.exists("figure/intensite_tp.rds")) {
  source("R/intensite_pauvrete.R", local = FALSE)
}
if (!file.exists("figure/decrochage_sources.rds")) {
  source("R/decompo_revenu_tp.R", local = FALSE)
}

# ─── Utilitaire d'affichage ───────────────────────────────────────────────────
is_html <- knitr::is_html_output()
show_girafe <- function(rds_path, width_svg = 10, height_svg = 5.5) {
  if (!file.exists(rds_path)) {
    message("Fichier non trouvé : ", rds_path); return(invisible(NULL))
  }
  g <- readRDS(rds_path)
  if (is_html) {
    girafe(ggobj = g, width_svg = width_svg, height_svg = height_svg,
      options = list(
        opts_hover(css = "opacity:0.8;stroke-width:2px;cursor:pointer;"),
        opts_tooltip(css = paste0("background-color:white;color:black;padding:8px;",
          "border-radius:4px;font-size:13px;box-shadow:2px 2px 6px rgba(0,0,0,0.3);")),
        opts_hover_inv(css = "opacity:0.3;"),
        opts_sizing(rescale = TRUE, width = 1)))
  } else print(g)
}
```

Jusqu'au milieu des années 2010, taux d'emploi et taux de pauvreté évoluaient de concert : l'emploi reculait et la pauvreté montait avec la crise de 2008-2009, puis les deux se stabilisaient. Depuis 2016, les trajectoires divergent : le taux d'emploi des 18-64 ans — la part d'entre eux ayant travaillé au moins une heure au cours d'une semaine donnée — a gagné plus de cinq points, jusqu'à 73,7 % en 2024, son plus haut niveau depuis trente ans, tandis que le taux de pauvreté ne baisse pas — il gagne au contraire 1,4 point sur la même période, à 15,4 % en 2024 (@fig-emploi-pauvrete). Cette rupture interroge la capacité du travail à protéger de la pauvreté. Elle se lit directement sur la pauvreté laborieuse, celle des personnes qui travaillent, dont la dynamique recoupe celle de la pauvreté monétaire d'ensemble \[Madec, 2026\] et que l'on suit ici sur données individuelles de l'ERFS, de 2005 à 2024.

```{r}
#| label: fig-emploi-pauvrete
#| fig-cap: "Taux d'emploi et taux de pauvreté monétaire, 2005-2024. Lecture : en 2024, le taux d'emploi des 18-64 ans atteint son plus haut niveau depuis 2005 (73,7 %) ; le taux de pauvreté s'établit à 15,4 %, stable par rapport à 2023 et supérieur de 0,6 point à son niveau de 2018. Champ : France métropolitaine, individus vivant dans un logement ordinaire et dans un ménage dont le revenu déclaré est positif ou nul et dont la personne de référence n'est pas étudiante ; le taux d'emploi est calculé sur les seuls 18-64 ans. Source : Insee, ERFS."
#| echo: false
show_girafe(file.path(path_g, "g0_emploi_pauvrete.rds"))
```

## Aux deux seuils, la même stagnation depuis 2021

Deux façons de mesurer la pauvreté doivent être distinguées. Le seuil relatif, fixé à 60 % du niveau de vie médian, bouge chaque année avec la médiane : un travailleur peut basculer en dessous sans que son niveau de vie ait baissé, simplement parce que le centre de la distribution progresse plus vite. Le seuil ancré, lui, est fixé à une année de référence — ici 2005 — et n'est ensuite revalorisé que de l'inflation : il mesure un pouvoir d'achat constant.

Sur vingt ans, les deux mesures divergent (@fig-rel-anc-trav). Au seuil ancré, la pauvreté laborieuse, à l'image de la pauvreté monétaire mesurée sur l'ensemble de la population \[Madec, 2026\], recule nettement, de 8,8 % à 6,4 % ; au seuil relatif, elle progresse, de 8,8 % à 10,1 %. Les travailleurs modestes ne se sont donc pas appauvris en pouvoir d'achat : leur position s'est dégradée par rapport à une médiane tirée non par les salaires, mais par les autres revenus.

```{r}
#| label: fig-rel-anc-trav
#| fig-cap: "Taux de pauvreté des personnes en emploi selon le seuil retenu, 2005-2024. Lecture : au seuil ancré (pouvoir d'achat constant), le taux de pauvreté laborieuse recule de 8,8 % en 2005 à 6,4 % en 2024, après un point bas à 5,7 % en 2021. Champ : France métropolitaine, personnes de référence en emploi, 18-64 ans. Source : Insee, ERFS."
#| echo: false
show_girafe(file.path(path_g, "pauvrete_rel_anc_trav.rds"))
```

Ce décrochage se lit directement dans la composition du revenu du ménage médian (@fig-decrochage-sources). En euros constants, son revenu salarial ne gagne que 7 % sur la période, quand ses pensions, revenus du patrimoine et revenus d'indépendants progressent de 35 %. Les revenus hors travail apportent près de cinq fois plus d'euros que les salaires à la progression du niveau de vie médian.

| Ménage médian, € par UC constants (base 2005) | 2005 | 2024 | Contribution |
|----|---:|---:|---:|
| Salaires | 9 305 | 9 998 | +693 |
| Autres revenus primaires (pensions, patrimoine, indépendants) | 9 202 | 12 420 | +3 217 |
| Transferts nets (prestations − impôts directs) | −1 733 | −2 385 | −653 |
| **Niveau de vie** | **16 775** | **20 032** | **+3 257** |

Il ne s'agit pas d'un décrochage des bas salaires par rapport aux autres salaires : le Smic net progresse au contraire de 18 % en euros constants sur la période, bien plus vite que le revenu salarial médian. C'est la composition du revenu médian qui se déforme — le ménage situé au milieu de la distribution tire une part croissante de ses ressources de pensions et de revenus du patrimoine, que les travailleurs modestes ne perçoivent que peu. Une part du décrochage relatif tient donc à cette recomposition, largement indépendante des évolutions du marché du travail.

```{r}
#| label: fig-decrochage-sources
#| fig-cap: "Revenu réel du ménage médian par source, 2005-2024 (indice base 100 = 2005). Lecture : en 2024, les autres revenus primaires du ménage médian — pensions, revenus du patrimoine et des indépendants — dépassent de 35 % leur niveau réel de 2005, contre 7 % pour ses salaires. Champ : France métropolitaine, ménages de la tranche D45-D55 du niveau de vie. Source : Insee, ERFS, calculs de l'auteur."
#| echo: false
show_girafe(file.path(path_g, "decrochage_sources.rds"))
```

Contrairement au taux de pauvreté, l'intensité de la pauvreté — l'écart entre le seuil et le niveau de vie médian des travailleurs pauvres, rapporté au seuil — renseigne elle de la distance au seuil (@fig-intensite-tp). Entre 2005-2007 et 2022-2024, elle passe de 18,5 % à 20,6 % du seuil ancré : à pouvoir d'achat constant, les travailleurs pauvres sont moins nombreux, mais ceux qui le restent sont plus nettement loin du seuil. Le recul du taux ancré surestime donc l'amélioration. Au seuil relatif, où le taux progresse, l'intensité se creuse aussi, mais plus modérément (de 18,3 % à 19,5 %).

```{r}
#| label: fig-intensite-tp
#| fig-cap: "Intensité de la pauvreté laborieuse selon le seuil retenu, 2005-2024. Lecture : en 2024, le niveau de vie médian des travailleurs pauvres est inférieur de 21,1 % au seuil ancré et de 19,6 % au seuil relatif. Champ : France métropolitaine, personnes de référence en emploi, 18-64 ans. Source : Insee, ERFS, calculs de l'auteur."
#| echo: false
show_girafe(file.path(path_g, "intensite_tp.rds"))
```

Ce constat de longue période s'interrompt sur les dernières années. Après un point bas en 2021 (5,7 % au seuil ancré, 8,7 % au relatif), la pauvreté laborieuse remonte aux deux seuils : +0,7 point au seuil ancré et +1,4 au relatif entre 2021 et 2024. La stagnation récente n'est donc pas un simple effet de médiane — elle traduit une érosion effective du niveau de vie au bas de l'échelle, dont l'origine est examinée plus loin.

## L'effet de l'emploi, effacé par le décrochage des personnes sans emploi

On peut chiffrer directement l'effet de la hausse de l'emploi sur le taux de pauvreté. Entre 2016 et 2024, parmi les 18-64 ans — le champ pertinent pour relier emploi et pauvreté —, la part des personnes en emploi passe de 68,5 % à 73,7 %. Sur la même période, le taux de pauvreté augmente de 0,8 point au seuil relatif, mais recule de 2,0 points au seuil ancré.

| Taux de pauvreté des 18-64 ans (%) | Relatif 2016 | Relatif 2024 | Ancré 2016 | Ancré 2024 |
|----|---:|---:|---:|---:|
| Ensemble | 14,1 | 14,8 | 11,9 | 9,9 |
| Personnes en emploi | 7,8 | 8,4 | 6,3 | 5,3 |
| Personnes sans emploi | 27,7 | 32,7 | 24,1 | 23,0 |

Au seuil relatif, une décomposition structure/taux (voir Définitions) compare deux photographies, 2016 et 2024, sans lissage sur les années intermédiaires. Elle partage la variation du taux de pauvreté des 18-64 ans en deux contrefactuels : un effet de structure — la variation qu'aurait produite la seule hausse du taux d'emploi si le taux de pauvreté de chaque groupe était resté figé à son niveau de 2016 — et un effet de taux, décliné pour chacun des deux groupes — la variation qu'aurait produite la seule évolution du taux de pauvreté à l'intérieur du groupe (en emploi, puis sans emploi) si sa taille dans la population était restée celle de 2016. L'effet de structure montre que la hausse du taux d'emploi a bien réduit d'un point la pauvreté (−1,0 point) : l'emploi protège toujours — le taux de pauvreté des personnes en emploi est le quart de celui des personnes sans emploi — et son extension a joué dans le bon sens. Mais deux effets de taux l'ont emporté.

La pauvreté laborieuse, d'abord, n'a pas reculé : son taux progresse même légèrement, de 7,8 % à 8,4 % pour l'ensemble des personnes en emploi et de 9,4 % à 10,1 % pour les seules personnes de référence du ménage. Cette hausse de la pauvreté laborieuse contribue pour 0,5 point à celle du taux d'ensemble. La pauvreté des personnes sans emploi, surtout, bondit — de 28 % à 33 % — et contribue à elle seule pour 1,6 point. Ces contributions ne s'additionnent pas exactement à la variation observée (+0,8 point) : un terme d'interaction de −0,2 point, reporté sur la figure, recouvre le fait que le groupe dont la pauvreté progresse le plus est aussi celui dont le poids se réduit (@fig-decompo-stall).

```{r}
#| label: fig-decompo-stall
#| fig-cap: "Décomposition de la variation du taux de pauvreté des 18-64 ans entre 2016 et 2024 (seuil relatif). Lecture : l'effet de structure — la seule hausse du taux d'emploi — retranche 1,0 point au taux de pauvreté ; les effets de taux ajoutent 0,5 point (pauvreté au sein des personnes en emploi) et 1,6 point (pauvreté au sein des personnes sans emploi) ; un terme d'interaction de −0,2 point recouvre le fait que le groupe dont la pauvreté progresse le plus voit son poids diminuer ; au total, le taux de pauvreté des 18-64 ans progresse de 0,8 point entre 2016 et 2024. Champ : France métropolitaine, 18-64 ans. Source : Insee, ERFS, calculs de l'auteur."
#| fig-height: 3.6
#| echo: false
show_girafe(file.path(path_g, "decompo_emploi_pauvrete.rds"), height_svg = 3.6)
```

Ce décrochage est toutefois de nature relative. Au seuil ancré, le taux de pauvreté des personnes sans emploi recule légèrement (de 24,1 % à 23,0 %) : leur pouvoir d'achat ne s'est pas dégradé, c'est le seuil qui s'est éloigné d'elles. Sur l'ensemble des 18-64 ans, la pauvreté ancrée recule même de 2,0 points. Deux facteurs y contribuent, qui débordent le champ de cet article. D'abord, la médiane progresse plus vite que le bas de la distribution. Ensuite, le groupe des personnes sans emploi s'est réduit, de 11,6 à 9,6 millions : celles qui en sont sorties vers l'emploi étaient les plus employables, ce qui dégrade mécaniquement la situation moyenne de celles qui restent. Le décrochage se concentre d'ailleurs sur les inactifs (de 24,3 % à 31,7 % au seuil relatif), les chômeurs voyant leur situation s'améliorer aux deux seuils.

Le paradoxe « emploi record, pauvreté qui ne recule pas » n'est donc pas d'abord une affaire de pauvreté laborieuse : elle y contribue trois fois moins que le décrochage des personnes sans emploi. Sa progression d'ensemble masque en outre un creux — 9,4 % en 2016, 8,7 % en 2021, 10,1 % en 2024 pour les personnes de référence en emploi. Reste à comprendre pourquoi, l'emploi progressant, elle n'a pas reculé — et pourquoi, à pouvoir d'achat constant, elle remonte depuis ce point bas.

## Qui sont les travailleurs pauvres

Travailler et rester pauvre n'a pas le même sens selon la situation du ménage : un même salaire peut n'avoir à couvrir que les besoins d'une personne, ou bien ceux de deux adultes et de leurs enfants. Le taux de pauvreté des personnes de référence en emploi va de 3 % pour les couples biactifs sans enfant à 29 % pour les couples monoactifs avec enfants et 19 % pour les familles monoparentales, qui cumulent revenu unique et charges d'enfants (@fig-tp3-taux-config). Au total, 82 % des travailleurs pauvres vivent d'un revenu d'activité unique. Trois configurations en concentrent l'essentiel — personnes seules (29 %), couples monoactifs avec enfants (23 %), familles monoparentales (21 %) ; s'y ajoutent les couples biactifs avec enfants (12 %), seul groupe important à disposer de deux revenus, dont aucun ne suffit à lui seul.

Cette mesure au niveau du ménage a un angle mort, les inégalités de genre : au niveau individuel, la pauvreté laborieuse n'est pas plus fréquente pour les femmes, alors qu'elles occupent des emplois nettement plus précaires et moins rémunérés (encadré 1).

```{r}
#| label: fig-tp3-taux-config
#| fig-cap: "Taux de pauvreté laborieuse selon la configuration du ménage, 2005-2024. Lecture : en 2024, le taux de pauvreté des couples biactifs sans enfant est quasi nul (3,1 %). Champ : France métropolitaine, personnes de référence en emploi, 18-64 ans. Source : Insee, ERFS."
#| echo: false
show_girafe(file.path(path_g, "tp3_taux_config.rds"))
```

Le déficit de volume de travail est la première marque de cette population : 33 % des travailleurs pauvres sont à temps partiel, contre 14 % de l'ensemble des personnes en emploi, et jusqu'à 50 % chez les familles monoparentales pauvres (@fig-temps-partiel). L'écart au seuil est le plus profond pour les personnes seules — 28 % du seuil en médiane, près de la moitié à plus de 30 % en dessous — et le plus resserré pour les couples avec enfants.

L'accès à un temps plein n'est toutefois qu'un levier partiel : simulé avec la maquette SoFi \[Pucci, 2024\] pour une personne seule locataire (encadré 2), le passage d'un mi-temps au Smic à un temps plein double le salaire mais n'élève le niveau de vie que d'un tiers, la prime d'activité et les aides au logement se retirant à mesure. Surtout, deux tiers des travailleurs pauvres travaillent déjà à temps plein. Le calendrier mensuel d'activité, disponible depuis 2021, permet d'y distinguer deux situations d'égale importance.

Un tiers d'entre eux n'ont pas travaillé toute l'année — six mois en médiane : c'est l'intermittence de l'emploi qui est en cause. Un quart, à l'inverse, ont travaillé douze mois pour un revenu d'activité qui, à lui seul, dépasserait le seuil de pauvreté d'une personne seule ; ils sont pauvres parce que ce revenu doit couvrir un ménage de deux unités de consommation ou plus, le plus souvent un couple avec enfants. Rapportés à l'ensemble des travailleurs pauvres, ces deux canaux pèsent d'un poids comparable — 22 % et 18 %. Le risque de pauvreté est d'ailleurs très sensible à la durée travaillée : 7,6 % pour ceux qui ont travaillé douze mois, contre 13 % de neuf à onze mois et 34 % en deçà de six mois.

```{r}
#| label: fig-temps-partiel
#| fig-cap: "Part de temps partiel parmi les personnes de référence en emploi, par configuration de ménage, 2023-2024. Lecture : parmi les familles monoparentales en emploi pauvres, 50 % travaillent à temps partiel, contre 24 % de l'ensemble des familles monoparentales en emploi. Champ : France métropolitaine, personnes de référence en emploi, 18-64 ans. Source : Insee, ERFS, calculs de l'auteur."
#| fig-height: 4.5
#| echo: false
show_girafe(file.path(path_g, "tp_temps_partiel_config.rds"), height_svg = 4.5)
```

## Une population mieux qualifiée, une pauvreté qui ne recule qu'à pouvoir d'achat constant

On pourrait attendre de la hausse de l'emploi qu'elle fasse reculer le taux de pauvreté laborieuse ; au seuil relatif, il n'a pas bougé. Cette attente n'a toutefois rien de mécanique : encore faut-il que les emplois supplémentaires relèvent le niveau de vie de personnes jusque-là sous le seuil, ce qui n'est pas toujours le cas — les apprentis du supérieur, par exemple, grossissent l'emploi sans que leur ménage soit pauvre. Une décomposition de Oaxaca-Blinder, comparant les travailleurs de 2010-2011 à ceux de 2023-2024, partage cette variation en un effet de composition — la population en emploi s'est-elle déplacée vers des profils plus ou moins exposés ? — et un effet de coefficients — à profil identique, la pauvreté a-t-elle bougé ? Sept caractéristiques sont contrôlées : configuration du ménage, âge, sexe, origine migratoire, statut d'occupation du logement, diplôme et catégorie socioprofessionnelle. La décomposition est conduite aux deux seuils (@fig-oaxaca-barre).

L'effet de composition est négatif et très proche aux deux seuils, −0,8 point au seuil relatif et −0,7 au seuil ancré : la population en emploi s'est nettement qualifiée. La part des diplômés du supérieur y passe de 20 % à 31 %, celle des personnes sans diplôme ou titulaires du seul BEPC de 22 % à 12 %, celle des ouvriers de 26 % à 20 %. Le diplôme contribue pour −0,7 point, la catégorie socioprofessionnelle pour −0,4 et l'âge pour −0,4, d'autres caractéristiques jouant en sens inverse.

Ce déplacement d'ensemble du profil, dont la montée en qualification est la composante principale, explique près de la moitié du recul de la pauvreté laborieuse à pouvoir d'achat constant (−0,7 point sur −1,5) : une part importante de ce recul ne tient pas à une amélioration de la situation des travailleurs, mais au fait que la population en emploi n'est plus la même.

L'effet de coefficients, lui, dépend du seuil retenu. À pouvoir d'achat constant il vaut −0,8 point : à diplôme, profession, configuration familiale et statut d'occupation identiques, un travailleur est moins souvent pauvre qu'une décennie plus tôt. Rapporté à la médiane courante, il vaut +1,4 point : le même profil a perdu du terrain.

Le revenu d'un profil donné a bien progressé, mais moins vite que la médiane — tirée, on l'a vu, par les pensions et les revenus du patrimoine. Au seuil relatif, cet éloignement a plus qu'absorbé les gains de qualification : sans eux, la pauvreté laborieuse relative aurait augmenté de près d'un point et demi au lieu de 0,6.

```{r}
#| label: fig-oaxaca-barre
#| fig-cap: "Décomposition de Oaxaca-Blinder du taux de pauvreté parmi les travailleurs, 2010-2011 / 2023-2024, aux deux seuils. Lecture : la déformation du profil des travailleurs contribue pour −0,8 point au seuil relatif et −0,7 au seuil ancré à la variation du taux de pauvreté laborieuse ; à profil donné, la pauvreté recule de 0,8 point à pouvoir d'achat constant mais progresse de 1,4 point par rapport à la médiane. Champ : France métropolitaine, personnes de référence en emploi, 18-64 ans. Source : Insee, ERFS, calculs de l'auteur."
#| fig-height: 4.6
#| echo: false
show_girafe(file.path(path_g, "oaxaca_tp_barre.rds"), height_svg = 4.6)
```

## Un écart générationnel qui ne se résorbe pas

La décomposition compare deux photographies ; elle ne dit pas si l'exposition croissante de certaines configurations reflète un choc commun à toutes les générations ou une dynamique qui s'accumule de l'une à l'autre. Pour trancher, on compare à âge comparable des cohortes de naissance différentes — l'ERFS n'étant pas un panel, « suivre » une cohorte revient à retenir, dans chaque millésime, ses membres présents à un âge donné. On se limite à une fenêtre étroite, 27-31 ans, et aux seules cohortes quinquennales observées à tous ces âges (nées de 1975 à 1994).

À âge égal, la pauvreté laborieuse ne décline pas de génération en génération : elle marque une marche unique (@fig-cohortes-jeunes). Les cohortes nées à partir du début des années 1980 — entrées sur le marché du travail au milieu des années 2000, autour de la crise de 2008 — affichent à 27-31 ans un taux supérieur d'environ un point à celui de la cohorte née à la fin des années 1970 (8,0 % contre 6,8 %), et les cohortes suivantes n'y reviennent pas. Cet écart d'un point résiste à deux vérifications. Il dépasse l'incertitude d'échantillonnage. Et il ne vient pas d'un artefact de construction des cohortes : si l'on ne retient que les années de naissance observées à chacun des cinq âges de 27 à 31 ans, le taux de la cohorte 1975-1979 passe de 6,8 % à 6,9 % — la marche subsiste.

L'interprétation appelle deux réserves. La première tient à la méthode : à âge fixé, on ne peut pas séparer l'effet propre à la cohorte de celui de l'année d'observation. La cohorte 1980-1984 est vue à 27-31 ans entre 2007 et 2015, en pleine crise ; sa surexposition peut donc traduire des conditions d'entrée durablement dégradées, ou seulement une conjoncture défavorable au moment où on l'observe. Le profil par âge penche pour la première lecture. Entre 2005-2009 et 2020-2024, la pauvreté laborieuse augmente surtout chez les 35-49 ans (+1,4 point, contre +1,0 chez les 25-34 ans et +0,8 chez les 50-64 ans) — ces mêmes cohortes, dont la position ne s'est pas redressée avec l'âge. L'écart entre tranches d'âge reste néanmoins modeste. La seconde réserve porte sur la suite : la cohorte 1995-1999, trop récente pour être suivie sur les cinq âges, atteint déjà 9,1 % sur les années disponibles. Le palier des cohortes des années 1980 pourrait n'être qu'une étape.

```{r}
#| label: fig-cohortes-jeunes
#| fig-cap: "Taux de pauvreté laborieuse à 27-31 ans selon la cohorte de naissance. Lecture : les cohortes nées de 1980 à 1994 affichent, au même âge, un taux de pauvreté laborieuse d'environ 8 %, contre 6,8 % pour celle née entre 1975 et 1979. Champ : France métropolitaine, personnes de référence en emploi, 27-31 ans ; seules les cohortes observées sur tous ces âges sur 2005-2024 sont retenues. Source : Insee, ERFS."
#| echo: false
show_girafe(file.path(path_g, "cohortes_jeunes.rds"))
```

## Un filet social qui amortit moins

Ce qui, jusqu'à la fin des années 2010, convertissait la hausse de l'emploi en recul de la pauvreté, c'est la redistribution ciblée sur les bas revenus d'activité. Trois dispositifs s'y sont succédé — Prime pour l'emploi (2005-2015), RSA activité (2009-2015), puis prime d'activité (depuis 2016), plus ciblée et nettement plus généreuse après sa revalorisation de 2019. En retirant cette enveloppe du niveau de vie de chaque ménage, on mesure les points de pauvreté laborieuse qu'elle amortit : cet effet a plus que doublé, d'environ 0,9 point en 2010 à 2,0 points en 2019 (@fig-soutien-amortisseur). C'est la contrepartie directe de l'effet de coefficients de la décomposition Oaxaca.

Cet effet a toutefois cessé de progresser après 2019, puis reflué : 1,7 point en 2024. Une lecture plus large — l'ensemble de la redistribution, mesuré au seuil ancré — confirme le retournement. En comparant deux périodes de deux ans qui encadrent la bascule, 2011-2012 et 2023-2024, sur le champ de la pauvreté laborieuse (le niveau de vie « avant redistribution » ne retenant que les revenus primaires — activité, patrimoine, retraites —, avant impôts directs et transferts) :

| Travailleurs pauvres au seuil ancré (%) | 2011-2012 | 2023-2024 |
|-----------------------------------------|----------:|----------:|
| Avant redistribution                    |      14,4 |      11,4 |
| Après redistribution                    |       8,4 |       6,4 |
| Effet de la redistribution (points)     |       6,0 |       5,0 |

Sur la décennie, la pauvreté laborieuse ancrée recule de 2,0 points — mais ce recul vient des revenus primaires, portés notamment par le Smic, dont le montant net gagne 18 % en euros constants depuis 2005 : avant redistribution, elle baisse de 3,0 points. L'effet amortisseur de la redistribution, lui, passe de 6,0 à 5,0 points, resté stable jusqu'en 2019 puis en reflux sur 2020-2024.

Les deux mouvements ne portent pas sur le même horizon, et c'est le second qui commande les évolutions récentes. Entre 2021 et 2024, la pauvreté laborieuse ancrée mesurée sur les seuls revenus primaires est rigoureusement stable (9,5 % aux deux dates), alors même que le Smic net gagne 13 % en pouvoir d'achat sur ces trois années : la revalorisation du salaire minimum ne bénéficie guère à des travailleurs pauvres majoritairement à temps partiel ou en emploi intermittent. Toute la remontée du taux mesuré après redistribution (+0,7 point) vient donc du côté des transferts.

Ce décrochage tient pour grande partie au décalage entre l'inflation et la revalorisation des prestations : le seuil ancré suit l'inflation de l'année (+5,5 % en 2022, +4,6 % en 2023, +2,0 % en 2024), quand minima sociaux, prime d'activité et prestations familiales sont indexés une fois l'an sur l'inflation passée. Deux autres boucliers s'érodent de plus longue date (@fig-decompo-transferts-config) : les prestations familiales, premier soutien des configurations avec enfants — jusqu'à 9,3 points de pauvreté amortis pour les couples monoactifs avec enfants —, dont le montant réel n'a pas progressé depuis 2005 ; et les aides au logement, dont l'effet a chuté de 3,7 à 2,4 points chez les locataires entre 2005 et 2024.

```{r}
#| label: fig-soutien-amortisseur
#| fig-cap: "Effet amortisseur de l'enveloppe de soutien aux bas revenus d'activité, 2005-2024. Lecture : en 2019, l'enveloppe de soutien à l'activité réduit le taux de pauvreté laborieuse de 2,0 points ; en 2024, de 1,7 point. Champ : France métropolitaine, personnes de référence en emploi, 18-64 ans. Source : Insee, ERFS, calculs de l'auteur."
#| echo: false
show_girafe(file.path(path_g, "soutien_effet_amortisseur.rds"))
```

```{r}
#| label: fig-decompo-transferts-config
#| fig-cap: "Effet amortisseur de chaque poste de transferts par configuration de ménage, 2023-2024. Lecture : chez les couples monoactifs avec enfants, les prestations familiales réduisent le taux de pauvreté de 9,3 points. Champ : France métropolitaine, personnes de référence en emploi, 18-64 ans. Source : Insee, ERFS, calculs de l'auteur."
#| fig-height: 6
#| echo: false
show_girafe(file.path(path_g, "decompo_transferts_config.rds"), height_svg = 6)
```

## Des instruments à différencier selon la configuration

Le paradoxe recouvre deux questions distinctes. Si le taux de pauvreté d'ensemble ne baisse pas malgré l'essor de l'emploi, c'est d'abord parce que la position relative des personnes sans emploi s'est dégradée — l'emploi, lui, a bien joué dans le sens d'une baisse, et à pouvoir d'achat constant la pauvreté recule sur la période. Et si la pauvreté laborieuse ne recule pas au seuil relatif alors que l'emploi progressait, ce n'est pas faute d'une population en emploi mieux formée : sa qualification s'est nettement élevée, et à pouvoir d'achat constant la pauvreté laborieuse a bien reculé. Mais ce gain n'a pas suivi le rythme d'une médiane tirée par les revenus hors travail, et la redistribution ciblée sur les bas revenus d'activité a été moins efficace après 2019.

Ces résultats appellent tout de même trois réserves. La pauvreté est mesurée au niveau du ménage et ignore le patrimoine, ce qui masque des situations contrastées, entre conjoints comme entre propriétaires et locataires. L'analyse par cohorte repose sur des coupes transversales répétées, non sur le suivi des mêmes personnes. Enfin, décomposition Oaxaca, effet de cohorte et effet amortisseur des transferts relèvent de la comptabilité statistique : ils décrivent des mécanismes plausibles, sans identification causale stricte.

::: {.callout-note title="Encadré 1 — Un risque de genre que la mesure au niveau du ménage ne voit pas"}
Mesurée au niveau du ménage, la pauvreté laborieuse n'apparaît pas comme un phénomène de genre : le taux individuel des femmes en emploi (7,9 % en 2022-2024) est même légèrement inférieur à celui des hommes (8,4 %), et les femmes représentent 47 % des travailleurs pauvres, un peu moins que leur part dans l'emploi (49 %).

Ce résultat masque des situations d'emploi très inégales. Parmi les personnes en emploi, 26 % des femmes travaillent à temps partiel contre 7 % des hommes — un écart stable sur toute la période —, 6 % sont en sous-emploi contre 3 %, et leur salaire net annuel médian est inférieur d'environ un sixième (23 300 € contre 27 800 €).

Les deux constats se concilient parce que la pauvreté se mesure sur le niveau de vie du ménage : dans un couple, un faible revenu d'activité féminin est compensé par celui du conjoint et ne fait pas basculer le ménage sous le seuil. La difficulté ne devient visible qu'en l'absence de second revenu : les femmes forment 78 % des familles monoparentales en emploi pauvres. La mesure au niveau du ménage capte donc bien la pauvreté monétaire, mais sous-estime l'exposition des femmes à de faibles revenus d'activité propres et la dépendance économique qui en découle.
:::

::: {.callout-note title="Encadré 2 — Des données enrichies pour mesurer le temps partiel et simuler un passage à temps plein"}
L'Enquête Revenus Fiscaux et Sociaux (ERFS) apparie l'enquête Emploi, les fichiers fiscaux et les données de prestations sociales, sur la France métropolitaine, 2005-2024. Elle est ici enrichie par extraction, dans les fichiers source individus, des salaires annuels, de la quotité de temps partiel, du sous-emploi et — depuis 2021, date de la refonte du questionnaire de l'enquête Emploi — du calendrier mensuel d'activité, qui donne le nombre de mois travaillés dans l'année. L'écart au seuil de pauvreté, la profondeur de la pauvreté et les effets des transferts sont mesurés directement sur le niveau de vie du ménage observé dans l'enquête ; l'effet d'un passage à temps plein sur le niveau de vie est simulé pour un ménage type — une personne seule locataire — avec la maquette SoFi \[Pucci, 2024\], qui calcule RSA, prime d'activité, aides au logement et impôt sur le revenu. Pour la décomposition de Oaxaca-Blinder, le diplôme et la catégorie socioprofessionnelle ont été harmonisés entre les deux périodes à partir des fichiers sources — `ddipl` et `cse` en 2010-2011, `dip5` et `pcs1` en 2023-2024 ; la catégorie socioprofessionnelle est retenue au premier chiffre, seul niveau insensible à la révision de nomenclature de 2020. La série annuelle du diplôme ne présente pas de rupture au raccord de 2021. Sauf mention contraire, le champ est celui des personnes de référence en emploi de 18 à 64 ans.
:::

## Définitions

**Pauvreté laborieuse** : situation d'une personne en emploi dont le ménage vit sous le seuil de pauvreté \[Ponthieux, 2009\]. Elle se mesure au niveau du ménage, quand l'emploi est individuel : un travailleur pauvre n'est pas nécessairement mal payé.

**Seuil de pauvreté relatif, seuil ancré** : le seuil relatif vaut 60 % du niveau de vie médian de l'année courante. Le seuil ancré est celui d'une année de référence, ici 2005, porté par l'inflation ; il représente un pouvoir d'achat constant.

**Intensité de la pauvreté** : écart entre le seuil de pauvreté et le niveau de vie médian des personnes pauvres, rapporté au seuil. Le taux compte les personnes situées sous le seuil, l'intensité mesure à quelle distance elles s'en trouvent.

**Niveau de vie avant redistribution** : niveau de vie du ménage fondé sur les seuls revenus primaires — activité, patrimoine, retraites —, avant impôts directs et avant transferts.

**Décomposition structure/taux** : méthode qui partage la variation d'un taux de pauvreté agrégé, entre deux années prises isolément (2016 et 2024), en un effet de structure (la variation qu'aurait produite le seul déplacement de la population entre groupes — ici en emploi et sans emploi —, taux de pauvreté de chaque groupe inchangés) et un effet de taux, calculé séparément pour chaque groupe (la variation qu'aurait produite la seule évolution du taux de pauvreté à l'intérieur du groupe, taille du groupe inchangée). Un terme d'interaction résiduel capte le fait que les deux effets jouent simultanément.

**Décomposition de Oaxaca-Blinder** : méthode qui partage l'écart de taux de pauvreté entre deux périodes en un effet de composition (le profil de la population a changé) et un effet de coefficients (à profil donné, le lien entre profil et pauvreté a changé).

**Smic** : salaire minimum interprofessionnel de croissance, salaire horaire plancher fixé par la loi.

**RSA (revenu de solidarité active)** : minimum social qui complète les ressources d'un foyer jusqu'à un montant garanti.

**Prime d'activité** : complément de revenu pour les travailleurs modestes, qui décroît avec les ressources du foyer.

**APL (aide personnalisée au logement)** : aide au logement sous condition de ressources et de loyer, décroissante avec le revenu.

## Pour en savoir plus

DARES, « [Les travailleurs pauvres en France](https://dares.travail-emploi.gouv.fr/sites/default/files/6286e3e1f7e26e5a24aa6392c5ca04c4/Dares%20Analyses_travailleurs_bas_revenus.pdf) », *DARES Analyses*, 2024.

DREES, « [Minima sociaux et prestations sociales](https://drees.solidarites-sante.gouv.fr/publications-communique-de-presse/panoramas-de-la-drees/251204-minima-sociaux-et-prestations-de-solidarite) », *Panoramas de la DREES*, 2025.

Insee, « [France, portrait social](https://www.insee.fr/fr/statistiques/8612596) », *Insee Références*, édition 2025.

Madec P., « [Pauvreté monétaire en France : une dynamique préoccupante](https://pierremadec.github.io/Analyses_pauvrete/) », Document de travail, OFCE, 2026.

Ponthieux S., « [Les travailleurs pauvres comme catégorie statistique](https://www.insee.fr/fr/statistiques/1380802) », Document de travail, Insee, 2009.

Pucci M., « [SoFi, une maquette de simulation des transferts sociaux et fiscaux](https://github.com/murielpucci/SOFI) », 2024.
