---
title: "Le pouvoir d'achat des ménages : reconstruction et décomposition"
author:
  - name: "Pierre Madec"
    email: "pierre.madec@ofce.sciences-po.fr"
    affiliation: "OFCE, Sciences Po Paris"
format:
  html:
    toc: true
    toc-depth: 3
    number-sections: true
    fig-width: 10
    fig-height: 6
    embed-resources: true
execute:
  error: true
  warning: false
  message: false
lang: fr
---

```{r setup, include=FALSE}
library(ggiraph)
library(ggplot2)
library(tidyverse)

path_g <- "figure"

# Toujours relancer le script (pas de cache conditionnel sur la présence des
# .rds) : le pipeline est rapide et un cache basé sur l'existence des
# fichiers de sortie masque silencieusement toute mise à jour du script tant
# que d'anciennes sorties traînent dans figure/.
source("R/pouvoir_achat_menages.R", local = FALSE)

is_html <- knitr::is_html_output()
show_girafe <- function(rds_path, width_svg = 10, height_svg = 6) {
  if (!file.exists(rds_path)) {
    message("Fichier non trouvé : ", rds_path); return(invisible(NULL))
  }
  g <- readRDS(rds_path)
  if (is_html) {
    girafe(ggobj = g, width_svg = width_svg, height_svg = height_svg,
      options = list(
        opts_hover(css = "opacity:0.8;stroke-width:2px;cursor:pointer;"),
        opts_tooltip(css = paste0("background-color:white;color:black;padding:8px;",
          "border-radius:4px;font-size:13px;box-shadow:2px 2px 6px rgba(0,0,0,0.3);")),
        opts_hover_inv(css = "opacity:0.3;"),
        opts_sizing(rescale = TRUE, width = 1)))
  } else print(g)
}
```

# Objet

Ce document reconstitue, à partir des comptes nationaux trimestriels de l'INSEE (compte de revenu des ménages, base 2020), une série annuelle et trimestrielle de l'évolution du pouvoir d'achat des ménages : le niveau et la contribution de chaque composante du revenu disponible brut (RDB), le pouvoir d'achat total et par unité de consommation (UC), et une estimation du niveau en euros par ménage et par UC. Le code source est dans `R/pouvoir_achat_menages.R` ; les tables produites sont dans `data/insee_pouvoir_achat/pouvoir_achat_annuel.csv` et `..._trimestriel.csv`.

# Décomposition de l'évolution du pouvoir d'achat

Le @fig-decompo-annuelle décompose la croissance annuelle du pouvoir d'achat du RDB des ménages en contributions des grandes masses du compte des ménages — salaires bruts, excédent brut d'exploitation et revenu mixte des entrepreneurs individuels, revenus de la propriété (intérêts et dividendes nets), prestations sociales, cotisations sociales, impôts sur le revenu et le patrimoine — et d'un effet prix (déflateur de la consommation). La ligne noire est le taux de croissance officiel publié par l'INSEE ; l'écart avec la somme des contributions est le résidu de linéarisation usuel de ce type de décomposition (inférieur à 0,1 point).

```{r}
#| label: fig-decompo-annuelle
#| fig-cap: "Contribution des composantes du RDB à l'évolution du pouvoir d'achat des ménages. Source : Insee, comptes nationaux trimestriels, base 2020, calculs OFCE."
#| echo: false
show_girafe(file.path(path_g, "pa1_decomposition_annuelle.rds"))
```

Le @fig-decompo-trim reprend le même exercice au niveau trimestriel, sur les deux dernières années, pour un suivi conjoncturel.

```{r}
#| label: fig-decompo-trim
#| fig-cap: "Contribution des composantes du RDB à l'évolution trimestrielle du pouvoir d'achat, huit derniers trimestres. Source : Insee, comptes nationaux trimestriels, base 2020, calculs OFCE."
#| echo: false
show_girafe(file.path(path_g, "pa3_decomposition_trim.rds"))
```

Le @fig-decompo-euros-uc reprend la même décomposition annuelle, mais exprimée en euros par unité de consommation plutôt qu'en points de croissance : chaque contribution est convertie en appliquant le taux de contribution au RDB par UC de l'année précédente, effet prix inclus, de sorte que la somme des postes approxime la variation réelle (en euros) du RDB par UC.

```{r}
#| label: fig-decompo-euros-uc
#| fig-cap: "Contribution des composantes du RDB à la variation du RDB par unité de consommation, en euros. Source : Insee, comptes nationaux trimestriels, base 2020, calculs OFCE ; nombre d'UC estimé (cf. méthodologie)."
#| echo: false
show_girafe(file.path(path_g, "pa4_decomposition_annuelle_euros.rds"))
```

Le @fig-decompo-trim-euros-uc reprend cette même décomposition en euros par UC au niveau **trimestriel**, depuis 2017, avec un pas supplémentaire : l'effet prix (une seule barre dans les graphiques précédents) y est détaillé par grande fonction de consommation (alimentation, tabac, produits manufacturés, énergie, services), à partir de l'indice des prix à la consommation (IPC). Ce détail est une estimation : les pondérations utilisées sont celles de 2026 (fixes sur toute la période, alors qu'elles évoluent en réalité chaque année). L'IPC n'est pas exactement le déflateur de la consommation des comptes nationaux utilisé par ailleurs dans ce document (mesures de prix proches mais pas identiques) ; plutôt que de forcer les 5 postes IPC à sommer exactement à l'effet prix du déflateur — ce qui les amplifiait de façon disproportionnée certains trimestres où les deux mesures divergent fortement (ex. 2019T4, 2023T4) —, l'écart entre les deux est isolé dans un poste dédié "Écart IPC / déflateur".

```{r}
#| label: fig-decompo-trim-euros-uc
#| fig-cap: "Contribution des composantes du RDB, effet prix détaillé par fonction de consommation, à la variation trimestrielle du RDB par UC, en euros, depuis 2017. Source : Insee, comptes nationaux trimestriels et IPC (base 2015), calculs OFCE."
#| fig-height: 7
#| echo: false
show_girafe(file.path(path_g, "pa5_decomposition_trim_euros_uc.rds"), height_svg = 7)
```

# Le RDB en euros, par ménage et par unité de consommation

Le @fig-euros-menage-uc rapporte le RDB nominal (en euros courants et en euros constants de l'année la plus récente disponible) au nombre de ménages, d'une part, et au nombre d'unités de consommation, d'autre part.

```{r}
#| label: fig-euros-menage-uc
#| fig-cap: "Revenu disponible brut par ménage et par unité de consommation, euros courants et euros constants. Source : Insee, comptes nationaux, base 2020, calculs OFCE."
#| echo: false
show_girafe(file.path(path_g, "pa2_euros_menage_uc.rds"))
```

Le @fig-niveau-trim-menage-uc reprend ce même niveau en euros par ménage et par UC, mais au **trimestre**, depuis 2017 : où en est-on aujourd'hui par rapport à 2017, en euros courants comme en euros constants.

```{r}
#| label: fig-niveau-trim-menage-uc
#| fig-cap: "Revenu disponible brut par ménage et par unité de consommation, niveau trimestriel depuis 2017, euros courants et euros constants. Source : Insee, comptes nationaux trimestriels, base 2020, calculs OFCE."
#| echo: false
show_girafe(file.path(path_g, "pa6_niveau_trim_menage_uc.rds"))
```

Le @fig-niveau-trim-prix compare, sur la même période, le niveau du déflateur de la consommation (utilisé pour l'ensemble de ce document) et celui de l'indice des prix à la consommation (IPC) — les deux indices étant rebasés à 100 au premier trimestre affiché pour rendre leurs évolutions cumulées comparables. C'est ce même écart, trimestre par trimestre, qui apparaît comme poste "Écart IPC / déflateur" dans le @fig-decompo-trim-euros-uc.

```{r}
#| label: fig-niveau-trim-prix
#| fig-cap: "Déflateur de la consommation et IPC, niveau trimestriel depuis 2017, indice base 100. Source : Insee, comptes nationaux trimestriels et IPC (base 2015), calculs OFCE."
#| echo: false
show_girafe(file.path(path_g, "pa7_niveau_trim_prix.rds"))
```

## Méthodologie et limites

- Le RDB, sa décomposition en composantes et les taux de croissance officiels du pouvoir d'achat (total, par personne, par ménage, par UC) sont des séries INSEE exactes, sans retraitement.
- Le **nombre de ménages** en niveau est ancré sur les recensements de la population (1999, 2006, 2011, 2016) puis chaîné à l'aide du taux de croissance officiel INSEE de la série "Nombre de ménages" des comptes nationaux. Le contrôle de cohérence (affiché en sortie du script R) montre un écart inférieur à 0,05 % entre le chaînage et les benchmarks de recensement sur 1999-2016 : le "euros par ménage" qui en résulte est donc fiable.
- Le **nombre d'unités de consommation** en niveau n'est pas publié par l'INSEE (seul son taux de croissance annuel l'est). Il est ici *estimé* à partir de la structure des ménages par type au recensement 2016 (personnes seules, couples, familles monoparentales, ménages complexes) et de l'échelle d'équivalence OCDE modifiée (1 UC pour le premier adulte, 0,5 pour les autres personnes de 14 ans ou plus, 0,3 pour les enfants de moins de 14 ans) — cf. `data/insee_pouvoir_achat/uc_par_type_menage_2016.csv` pour le détail du calcul —, puis chaîné avec le taux de croissance officiel INSEE. Le **"euros par UC" est donc une estimation** (ordre de grandeur, incertitude de l'ordre de ± 5 à 10 %), à la différence du "euros par ménage". Le taux de croissance du pouvoir d'achat par UC, lui, reste la série officielle exacte et n'est pas affecté par cette approximation.

Champ : France, ménages y compris entrepreneurs individuels. Sources : Insee, comptes nationaux trimestriels et annuels (base 2020) ; recensements de la population 1999-2016.
