---
title: "Le pouvoir d'achat des ménages : ressources et emplois du RDB par UC"
author:
  - name: "Pierre Madec"
    email: "pierre.madec@ofce.sciences-po.fr"
    affiliation: "OFCE, Sciences Po Paris"
format:
  html:
    toc: true
    toc-depth: 3
    number-sections: true
    fig-width: 12
    fig-height: 8.5
    embed-resources: true
execute:
  error: true
  warning: false
  message: false
lang: fr
---

```{r setup, include=FALSE}
library(ggiraph)
library(ggplot2)
library(tidyverse)

path_g <- "figure"
source("R/pouvoir_achat_menages.R", local = FALSE)

is_html <- knitr::is_html_output()
show_girafe <- function(rds_path, width_svg = 12, height_svg = 8.5) {
  if (!file.exists(rds_path)) {
    message("Fichier non trouvé : ", rds_path); return(invisible(NULL))
  }
  g <- readRDS(rds_path)
  if (is_html) {
    girafe(ggobj = g, width_svg = width_svg, height_svg = height_svg,
      options = list(
        opts_hover(css = "opacity:0.8;stroke-width:2px;cursor:pointer;"),
        opts_tooltip(css = paste0("background-color:white;color:black;padding:8px;",
          "border-radius:4px;font-size:13px;box-shadow:2px 2px 6px rgba(0,0,0,0.3);")),
        opts_hover_inv(css = "opacity:0.3;"),
        opts_sizing(rescale = TRUE, width = 1)))
  } else print(g)
}
```

# Objet

Ce document reconstitue, à partir des comptes nationaux de l'INSEE (compte de revenu des ménages, base 2020), l'évolution du revenu disponible brut (RDB) par unité de consommation (UC) depuis 2017 : comment il se forme (les ressources — salaires, revenu des indépendants, revenus de la propriété, prestations sociales, nets des cotisations et impôts) et à quoi il sert (les emplois — consommation par grande fonction, et épargne). Le code source est dans `R/pouvoir_achat_menages.R` ; la table produite est dans `data/insee_pouvoir_achat/ressources_emplois_annuel_par_uc.csv`.

# Ressources et emplois du RDB par UC, depuis 2017

Le @fig-ressources-emplois présente, pour chaque année depuis 2017, deux colonnes qui totalisent le même montant : à gauche, comment le RDB par UC se forme (ressources, empilées jusqu'à leur total *brut*, avant charges — la ligne pointillée marque le RDB *net*, une fois retirés impôts et cotisations) ; à droite, à quoi il sert (consommation par grande fonction, puis épargne, le résidu). En suivant l'évolution de ces deux colonnes d'année en année, on peut lire à la fois la recomposition des sources de revenu et celle de la marge de manœuvre (épargne) des ménages.

```{r}
#| label: fig-ressources-emplois
#| fig-cap: "Revenu disponible brut par unité de consommation : ressources et emplois, depuis 2017. Source : Insee, comptes nationaux, base 2020, calculs OFCE."
#| echo: false
show_girafe(file.path(path_g, "pa_ressources_emplois_annuel.rds"))
```

## Méthodologie et limites

- Le RDB et sa décomposition en composantes de ressources (salaires bruts, EBE et revenu mixte des indépendants, revenus de la propriété, prestations sociales, cotisations sociales, impôts sur le revenu et le patrimoine) sont des séries INSEE exactes, sans retraitement — de même que le taux d'épargne officiel, qui fixe exactement le partage consommation totale / épargne.
- Le **nombre d'unités de consommation** en niveau n'est pas publié par l'INSEE (seul son taux de croissance annuel l'est). Il est ici *estimé* à partir de la structure des ménages par type au recensement 2016 (personnes seules, couples, familles monoparentales, ménages complexes) et de l'échelle d'équivalence OCDE modifiée (1 UC pour le premier adulte, 0,5 pour les autres personnes de 14 ans ou plus, 0,3 pour les enfants de moins de 14 ans) — cf. `data/insee_pouvoir_achat/uc_par_type_menage_2016.csv` pour le détail du calcul —, puis chaîné avec le taux de croissance officiel INSEE. Tous les montants "par UC" sont donc des **estimations** (ordre de grandeur, incertitude de l'ordre de ± 5 à 10 %), pas des niveaux officiels.
- La **répartition de la consommation** entre les 5 grandes fonctions (alimentation, tabac, produits manufacturés, énergie, services) utilise les pondérations de l'IPC 2026 (Insee, Informations rapides IPC août 2026, n° 218) comme proxy de la structure de consommation des ménages, appliquées de façon fixe sur toute la période 2017-2024 alors qu'elles évoluent en réalité chaque année. Le total consommation + épargne = RDB net reste en revanche exact ; seule la répartition de la consommation entre les 5 fonctions est approchée.
- Seules les **années complètes** (4 trimestres publiés) sont retenues : l'année en cours, tant qu'elle n'est pas complète, est exclue plutôt que sous-estimée.

Champ : France, ménages y compris entrepreneurs individuels. Sources : Insee, comptes nationaux trimestriels et annuels (base 2020) ; recensement de la population 2016 ; indice des prix à la consommation (base 2015).
