---
title: "Évolution de la pauvreté monétaire en France"
subtitle: "Dynamiques, déterminants et reste à vivre (2005-2023)"
author: "Pierre Madec — OFCE, Sciences Po"
author-footer: "P. Madec"
date: today
format:
  revealjs:
    toc: true
    toc-title: "Plan"
    toc-depth: 2
    slide-level: 2
    theme:
      - simple
      - _extensions/ofce/pres/ofce-pres.scss
    logo: _extensions/ofce/pres/ofce_m.png
    slide-number: c/t
    center: false
    navigation-mode: linear
    css: custom-revealjs.css
---

```{r}
#| include: false
library(ggiraph)
library(ggplot2)
library(tidyverse)
path_g  <- "graphiques"
is_html <- knitr::is_html_output()

show_girafe <- function(rds_path, width_svg = 10, height_svg = 6) {
  g <- readRDS(rds_path)
  if (is_html) {
    girafe(
      ggobj = g,
      width_svg = width_svg,
      height_svg = height_svg,
      options = list(
        opts_hover(css = "opacity:0.8;stroke-width:2px;filter:brightness(0.85);cursor:pointer;"),
        opts_tooltip(css = "background-color:white;color:black;padding:8px;border-radius:4px;font-size:13px;box-shadow:2px 2px 6px rgba(0,0,0,0.3);"),
        opts_hover_inv(css = "opacity:0.3;"),
        opts_sizing(rescale = TRUE, width = 1)
      )
    )
  } else {
    print(g)
  }
}
```

# Pauvreté monétaire en France : une dynamique préoccupante {.section}

## Taux de pauvreté: plusieurs mesures possible

```{r}
#| echo: false
#| fig-height: 7
show_girafe(file.path(path_g, "g1_taux_pauvrete.rds"), width_svg = 12, height_svg = 7)
```

:::{.notes}
- **Avant redistribution** : revenus du travail et du capital
- **Après redistribution** : intègre les transferts sociaux
- **Seuil gelé** : 2005 revalorisé par inflation seulement
- Hausse de 15,4% en 2023 — plus haut depuis années 1990
:::

## RSA, SMIC et revenu médian : le décrochage depuis 2020

```{r}
#| echo: false
#| fig-height: 7
show_girafe(file.path(path_g, "g3_rsa_smic_median.rds"), width_svg = 12, height_svg = 7)
```

:::{.notes}
- SMIC : +55% depuis 2005 (indexation automatique inflation)
- Revenu médian : +50% depuis 2005
- RSA : +43% depuis 2005 (décalage structurel)
- 10 points d'écart RSA/SMIC depuis 2014
:::

# Déterminants de la hausse : deux regards complémentaires {.section}

## Décomposition séquentielle de la hausse

```{r}
#| echo: false
#| fig-height: 7
show_girafe(file.path(path_g, "g2_decomposition.rds"), width_svg = 12, height_svg = 7)
```

:::{.notes}
- **Effet seuil** : principal (+5 pts en 2022-23)
- **Revenus primaires** : négatif (-2 à -3 pts) → hausse du taux emploi
- **Redistribution** : dégradation progressive
- **Structure** : modeste (monoparentalité ↑)
:::

## Oaxaca-Blinder : décomposition par variable

```{r}
#| echo: false
#| fig-height: 7
show_girafe(file.path(path_g, "g6_oaxaca_variables.rds"), width_svg = 12, height_svg = 7)
```

:::{.notes}
- **Composition** : diplôme protecteur (-0,5 pt), CJ polarisé (+0,3 pt)
- **Coefficients** : CJ domine (-0,6 pt emploi), activité indiv. (+0,17 pt)
- Hiérarchie : CJ > diplôme > type ménage > activité indiv.
:::

## Détail des contributions par composition

```{r}
#| echo: false
#| fig-height: 7
show_girafe(file.path(path_g, "g7_oaxaca_composition.rds"), width_svg = 12, height_svg = 7)
```

:::{.notes}
- Diplôme supérieur : -0,35 pt (éduc. ↑)
- Sans diplôme : -0,25 pt (part ↓)
- Ages 65-74 et 75+ : protecteurs
- CJ emploi/inactif : +0,15/+0,12 pt (polarisation)
:::

## Détail des contributions par coefficients

```{r}
#| echo: false
#| fig-height: 7
show_girafe(file.path(path_g, "g8_oaxaca_coefficients.rds"), width_svg = 12, height_svg = 7)
```

:::{.notes}
- CJ emploi : -0,8 pt (bi-activité requise)
- CJ inactif : +0,3 pt
- Monoparentale : +0,15 pt
- Femme : +0,1 pt
- Diplôme supérieur : -0,3 pt
:::

# Les travailleurs pauvres : profil et conditions {.section}

## Taux de pauvreté selon l'activité

```{r}
#| echo: false
#| fig-height: 7
show_girafe(file.path(path_g, "g11_taux_par_activite.rds"), width_svg = 12, height_svg = 7)
```

:::{.notes}
- Employés : ~7% en 2017 → 9% en 2023
- Chômeurs : ~30-35%
- Inactifs : ~20-25%
- Paradoxe : amélioration marché du travail ≠ baisse pauvreté
:::

## Composition des ménages pauvres : polarisation emploi dans couples

```{r}
#| echo: false
#| fig-height: 7
show_girafe(file.path(path_g, "g15_tp_typmen.rds"), width_svg = 12, height_svg = 7)
```

:::{.notes}
- **Non pauvres** : couples + enf. 45-50%, couples s. enf. 25%
- **Pauvres** : couples + enf. ~40%, monopar. + seuls ~50%
- Stabilité composition contraste avec dégradation niveaux de vie
- Tension individu/ménage : revenu unique → pauvreté
:::

## Contrats de travail des travailleurs pauvres

```{r}
#| echo: false
#| fig-height: 7
show_girafe(file.path(path_g, "g16_tp_contrat.rds"), width_svg = 12, height_svg = 7)
```

:::{.notes}
- **Pauvres** : CDD/intérim surreprésentés
- **Non pauvres** : CDI largement dominant
- Instabilité contractuelle → salaires bas
- Mais : part substantielle pauvres en CDI (tension ménage/revenu)
:::

## Catégories socioprofessionnelles

```{r}
#| echo: false
#| fig-height: 7
show_girafe(file.path(path_g, "g17_tp_pcs.rds"), width_svg = 12, height_svg = 7)
```

:::{.notes}
- **Pauvres** : ouvriers + employés surreprésentés
- **Non pauvres** : cadres/prof. intermédiaires dominants
- Ouvrier CDI SMIC temps plein + 3 enfants + conj. inactive = pauvreté
- CSP ≠ cause principale (rôle ménage prédominant)
:::

## Revenus et prestations des travailleurs pauvres

```{r}
#| echo: false
#| fig-height: 7
show_girafe(file.path(path_g, "g14_tp_decomp.rds"), width_svg = 12, height_svg = 7)
```

:::{.notes}
- Revenu primaire : composante dominante (progressif nominalement)
- Prime d'activité : rôle ↑ depuis 2016
- APL : rôle ↓ depuis réforme 2017
- RSA : dévalué réellement
- Pouvoir achat stagne malgré progression nominale
:::

# Focus : les familles monoparentales {.section}

## Décomposition niveau de vie (monoparentales)

```{r}
#| echo: false
#| fig-height: 7
show_girafe(file.path(path_g, "g13_mono_decomp.rds"), width_svg = 12, height_svg = 7)
```

:::{.notes}
- Revenu primaire ↑ (SMIC, emploi femmes)
- Mais : moins vite que médiane
- Prestations sociales ne compensent pas ↑ seuil
- RSA -10 pts / SMIC, APL gelée, AF érodées
:::

## Taux de pauvreté monoparentales selon activité

```{r}
#| echo: false
#| fig-height: 7
show_girafe(file.path(path_g, "g18_mono_activite.rds"), width_svg = 12, height_svg = 7)
```

:::{.notes}
- Inactives : ~30-35% (highest)
- Actives : ~10-12% (amélioration marché travail insuff.)
- Chômage : intermédiaire
- Aggravation monopar. en emploi 2017-23 malgré contexte emploi
:::

# Au-delà du monétaire : le reste à vivre {.section}

## Part des dépenses contraintes (alimentation + logement)

```{r}
#| echo: false
#| fig-height: 7
show_girafe(file.path(path_g, "part_contrainte_pauvres.rds"), width_svg = 12, height_svg = 7)
```

:::{.notes}
- **Pauvres** : ~40% du NV
- **Non pauvres** : ~27% du NV
- Écart se creuse inflation 2022-23
- Prix alimentaires : +27% entre 2018-23
:::

## Reste à vivre mensuel après dépenses contraintes

```{r}
#| echo: false
#| fig-height: 7
show_girafe(file.path(path_g, "rav_mensuel_pauvres.rds"), width_svg = 12, height_svg = 7)
```

:::{.notes}
- **Pauvres** : quelques centaines €/UC/mois
- Doit couvrir : transports, santé, habillement, éducation, loisirs
- **Non pauvres** : trajectoire croissante
- Double peine : inflation forte + marge faible
:::

## Structure de consommation (parts du NV)

```{r}
#| echo: false
#| fig-height: 7
show_girafe(file.path(path_g, "conso_pauvres_vs_nonpauvres.rds"), width_svg = 12, height_svg = 7)
```

:::{.notes}
- Alimentation : 2x plus lourd (pauvres vs non-pauvres)
- Logement+énergie : différentiel similaire
- Loisirs, restauration, habillement : comprimés chez pauvres
- Décrochage 2022-23 particulièrement marqué alimentation
:::

## Gradient par quintile : inégalités budgétaires

```{r}
#| echo: false
#| fig-height: 7
show_girafe(file.path(path_g, "part_contrainte_quintile.rds"), width_svg = 12, height_svg = 7)
```

:::{.notes}
- Q1 : ~40% dépenses contraintes
- Q5 : ~15% dépenses contraintes
- Gradient prononcé et croissant
- Hausse différenciée prix par poste → amplifie inégalités
:::

# Coûts budgétaires de l'éradication {.section}

## Coût théorique d'éradication (poverty gap)

```{r}
#| echo: false
#| fig-height: 7
show_girafe(file.path(path_g, "g4_cout_eradication.rds"), width_svg = 12, height_svg = 7)
```

:::{.notes}
- 2005 : 23 Md€ courants
- 2023 : 33 Md€ courants (+45%)
- Euros constants : +18% en réels
- ~500€/ménage/mois en 2023 (60% seuil)
- 1,2% du PIB au seuil 60%
:::

## Coût marginal : réduction intensité pauvreté

```{r}
#| echo: false
#| fig-height: 7
show_girafe(file.path(path_g, "g5_cout_intensite.rds"), width_svg = 12, height_svg = 7)
```

:::{.notes}
- 1 point d'intensité ~1 Md€ (constants 2023)
- +40% depuis 2005 (0,75 → 1,05 Md€)
- Croissance quasi-linéaire
- **Conclusion** : intervention précoce économe
:::

# Synthèse et enjeux {.section}

## Les trois piliers de la hausse 2017-23

:::{.incremental}
- **Effet seuil** (dominant) : médiane ↑ inflation, bas revenus stagnent
- **Rendements dégradés** : bi-activité requise, diplôme + impactant, monoparentalité fragile
- **Polarisation emploi** : couples biactifs s'enrichissent, couples mono-actifs s'appauvrissent
:::

## Facteurs explicatifs hiérarchisés

:::{.incremental}
1. **Activité du conjoint** (CJ) — coefficient : -0,6 / composition : +0,3
2. **Diplôme** — composition : -0,5 (protecteur) / coefficient : -0,3
3. **Type de ménage** — coefficient : +0,08
4. **Activité individuelle** — coefficient : +0,17
5. **Âge, sexe, immigration** — effets modestes
:::

## Tensions structurelles

:::{.incremental}
- **Mesure individuelle vs ménage** : emploi ≠ revenu ménage (genré, monoparentalité)
- **Revenu primaire vs redistribution** : efficacité système socio-fiscal s'érode
- **Seuil absolu vs relatif** : hausse inflation masquée par seuil relatif
- **Budgets contraints** : pauvres ajustent volumes, données à structure de consommation constante
:::

## Recommandations de politique publique

:::{.incremental}
- Revalorisation minima sociaux (RSA décrochage -10 pts SMIC)
- Renforcement APL (réforme 2017 contre-productive)
- Politiques alimentaires ciblées (1er poste budget pauvres)
- Services petite enfance (retours positifs sur parcours)
- Indicateur « reste à vivre décent » complémentaire
:::

---

**Questions ?**

*Analyse complète disponible : analyse_pauvrete.html*
*Données : INSEE ERFS 2005-2023 | Calculs : OFCE*

